ACORDAO-COMPLETO-2396905

ACÓRDÃO 998/2020 ATA 13/2020 - PLENÁRIO

VISTOS, relatados e discutidos estes autos da Denúncia acerca de possíveis irregularidades praticadas pelo ex-prefeito Viçosa do Ceará/CE, Sr. Divaldo Carneiro Soares (gestão 2013-2016) , referentes ao rateio dos recursos do Fundo de Manutenção e Desenvolvimento da Educação Básica e de Valorização dos Profissionais da Educação – Fundeb.
ACORDAM os Ministros do Tribunal de Contas da União, reunidos em Sessão Plenária , ante as razões expostas pelo Relator, em:
9.1. conhecer da presente Denúncia, nos termos dos arts. 234 e 235 do Regimento Interno/TCU e do art. 103, § 1º, da Resolução/TCU 259/2014, para, no mérito, considerá-la parcialmente procedente;
9.2. com fundamento no art. 7º da Resolução/TCU 265/2014, dar ciência ao município de Viçosa do Ceará/CE de que o art. 9º, caput, do Decreto municipal 192/2011 extrapolou os limites estabelecidos pelo inciso III do art. 22 da Lei 11.494/2007;
9.3. retirar o sigilo destes autos, à exceção daquelas peças que contenham informação pessoal dos denunciantes, nos termos dos arts. 104, § 1º, e 108, parágrafo único, da Resolução/TCU 259/2014;
9.4. encaminhar cópia deste Acórdão:
9.4.1. ao Tribunal de Contas do Estado do Ceará, para subsidiar a análise do TC-107.516/2016, que cuida de Denúncia acerca de matéria idêntica à versada neste processo;
9.4.2. ao Procurador-Chefe do Ministério Público Estadual do Ceará; e
9.4.3. aos denunciantes;
9.5. arquivar os presentes autos, com fulcro no art. 169, inciso V, do Regimento Interno deste Tribunal.

Denúncia acerca de possíveis irregularidades referentes ao rateio dos recursos do Fundo de Manutenção e Desenvolvimento da Educação Básica e de Valorização dos Profissionais da Educação.

Município de Viçosa do Ceará/CE.

3. Denunciante: identidade preservada (art. 55, caput, da Lei 8.443/1992).

13.1. Ministros presentes: José Mucio Monteiro (Presidente), Walton Alencar Rodrigues, Benjamin Zymler, Augusto Nardes, Aroldo Cedraz, Raimundo Carreiro, Ana Arraes, Bruno Dantas e Vital do Rêgo.
13.2. Ministros-Substitutos presentes: Augusto Sherman Cavalcanti, Marcos Bemquerer Costa (Relator), André Luís de Carvalho e Weder de Oliveira.

MARCOS BEMQUERER

Adoto como parte deste Relatório a instrução inserta à peça 180, que contou com a anuência do escalão dirigente da Secretaria de Controle Externo da Educação – SecexEducação (peça 181) , a seguir transcrita com alguns ajustes de forma:
“Trata-se de expediente noticiando supostas irregularidades praticadas pelo ex-prefeito municipal de Viçosa do Ceará/CE, Sr. Divaldo Carneiro Soares (gestão 2013-2016) , relativamente ao rateio dos recursos do Fundo de Manutenção e Desenvolvimento da Educação Básica e de Valorização dos Profissionais da Educação (Fundeb) , que estaria sendo feito, segundo a denúncia, beneficiando somente aqueles que estão ligados de forma mais direta ao seu grupo político, com desproporcionalidades que chegariam a saltar aos olhos: enquanto uns recebem de R$ 3.000,00 (três mil reais) a R$ 25.000,00 (vinte e cinco mil reais) , outros nada recebem, embora sejam profissionais do magistério da educação em efetivo exercício. 
HISTÓRICO 
2. A instrução técnica inicial (peça 2) pontuou que a peça de denúncia fora assinada por 25 professores do município, que, no entanto, não se fez acompanhar de quaisquer elementos de prova, ainda que indiciários, da suposta irregularidade apontada. Assim, em conclusão, foi proposto o não conhecimento da denúncia por não estarem nela presentes todos os requisitos de admissibilidade constantes dos arts. 235 e 237 do Regimento Interno do TCU (RI/TCU) . 
3.	A proposta, contudo, não mereceu acolhimento pelo Exmo. Sr. Ministro Relator que determinou, com fundamento no art. 157 do RI/TCU, a restituição dos autos à Secex/CE com vistas à promoção das diligências necessárias ao exame dos indícios de irregularidade a que se refere a peça que originou o feito, observados os marcos normativos pertinentes, em especial a Resolução TCU 170/2004 (peça 5) . 
4.	A instrução seguinte (peça 6) , em cumprimento ao despacho do Relator, alvitrou a realização de diligência à Prefeitura Municipal de Viçosa do Ceará/CE, para que, no prazo de 15 dias, encaminhasse à Secex/CE cópia dos documentos a seguir discriminados, verbis: 
a)	cópia do ato normativo do município vigente no período de janeiro/2013 a dezembro/2016, durante a gestão do ex-prefeito Divaldo Carneiro Soares, que estabelecessem as regras de concessão relativas a eventuais pagamentos de abonos (Fundeb) , especificando os valores, as formas de pagamento e demais parâmetros que ofereçam, de forma clara e objetiva, os critérios a serem observados, de forma a garantir a transparência e a legalidade do procedimento; 
b)	cópia da documentação comprobatória dos pagamentos efetuados aos profissionais do magistério da educação básica pública nos exercícios de 2013-2016, referentes ao rateio das ‘sobras’ da parcela de recursos dos 60% do Fundeb, bem como identificação completa dos beneficiários (nome, CPF e cargo) e os valores efetivamente pagos; 
c)	relação de todos os profissionais do magistério da educação básica pública (docentes, profissionais de suporte pedagógico direto à docência: direção ou administração, planejamento, inspeção, supervisão, orientação educacional e coordenação pedagógica) que se encontravam em efetivo exercício no período de janeiro/2013 a dezembro/2016. 
5.	Em atenção ao Oficio 189/2017 da Secex/CE (peça 7) , o atual Prefeito do Município de Viçosa do Ceará/CE, Sr. José Firmino de Arruda (gestão 2017-2020) , compareceu aos presentes autos por meio do Oficio 97/2017 (peça 14) , trazendo a documentação requerida. 
6.	Em síntese, foram remetidas cópias dos seguintes documentos (peças 14-16) : 
	Normativo Municipal 
	Objeto 
	Peça e p. 

	Lei 560/2009 
	Trata do plano de carreira e remuneração do magistério público do município. 
	14, p. 36-74 

	Decreto 192/2011 
	Regulamenta o art. 37 da Lei Municipal 560/2009, que trata da avaliação de desempenho dos profissionais do magistério público municipal. 
	14, p. 4 

	Decreto 256/2013 
	Trata da distribuição do saldo remanescente na conta Fundeb (60%) em forma de abono durante o ano letivo de 2013 (fixado em R$ 6.200.002,78) . 
	14, p. 75-76 

	Decreto municipal 244-A/2014 
	Trata da distribuição do saldo remanescente na conta Fundeb (60%) em forma de abono durante o ano letivo de 2014 (fixado em R$ 3.099.998,91) . 
	14, p. 77-78 

	Decreto 251/2014 
	Trata da distribuição do saldo remanescente complementar na conta Fundeb (60%) em forma de abono durante o ano letivo de 2014 (fixado em R$ 309.998,77) . 
	14, p. 79-80 

	Decreto 216/2015 
	Trata da distribuição do saldo remanescente na conta Fundeb (60%) em forma de abono durante o ano letivo de 2015 (fixado em R$ 3.862.433,30) . 
	14, p. 81-82 

	Decreto 238/2016 
	Normatiza o pagamento de abono aos profissionais da educação básica do ensino público municipal. 
	14, p. 83-84 

7 A instrução da Secex/CE (peça 17) considerou que a documentação encaminhada pela atual gestão municipal apresentava lacunas de imprescindível preenchimento ao exame mais aprofundado do objeto da denúncia. Em decorrência, foi proposta nova diligência a fim de que o município encaminhasse a documentação e as informações complementares utilizadas para o cálculo do valor do abono pago, nos termos estipulado no art. 6º do Decreto 192/2011, do Município de Viçosa do Ceará/CE, possibilitando maior transparência de como efetivamente se dera o rateio do saldo remanescente dos 60% do Fundeb, em 2015, a saber (verbis) : 
a)	as avaliações de desempenho de todos os profissionais do magistério que estiveram em efetivo exercício no ano letivo de 2015; 
b)	as memórias de cálculos detalhadas que resultaram no pagamento do abono relativo ao saldo remanescente de 60% do Fundeb 2015 aos profissionais apontados no item retro; 
c)	relação nominal acompanhada das demais informações funcionais de profissionais do magistério que estiveram em efetivo exercício no ano letivo de 2015, mas que não foram incluídos no rateio do abono respectivo, acompanhados de provas e informações que corroborassem com possíveis descumprimentos da legislação atinente ao caso. 
8.	Em resposta, o município acostou aos autos as peças 22-73, em que constam avaliações de desempenho dos profissionais do magistério efetuadas no ano de 2015, acompanhadas do Decreto 216/2015, com o cálculo dos valores repassados aos referidos profissionais, servidores contemplados com o abono relativo ao saldo remanescente (60%) do Fundeb, assim como a identificação nominal dos profissionais do magistério em efetivo exercício no ano de 2015, contratados temporariamente, via seleção simplificada, que foram excluídos do rateio do saldo da ‘sobra’ do Fundeb, por via de expressa determinação do Decreto 216/2015, acompanhada de suas fichas financeiras. 
9.	A instrução de peça 74, por sua vez, concluiu que por todo o material enviado à Secex/CE e analisado, o cerne da denúncia não restaria, em princípio, caracterizado, isto é, não seria possível se afirmar que o ex-prefeito estaria favorecendo somente aqueles que estão ligados de forma mais direta ao seu grupo político. 
10. A referida instrução de peça 74, pontuou que, no âmbito do TCU, a Instrução Normativa 60/2009 prevê, em seus artigos 9º e 10º, que, em relação aos recursos do Fundeb, as ações de controle desta Corte serão essencialmente proativas, ‘mediante inspeções, auditorias e análise de demonstrativos próprios, relatórios, dados e informações pertinentes’. Tal abordagem de controle leva em consideração a atuação preliminar dos demais elos locais da cadeia de controle. 
11. A instrução de peça 74 reproduziu o entendimento da E. Corte de Contas, exarado no Acórdão 1765/2010-TCU-Plenário, no sentido de que, em se tratando de irregularidades em procedimentos licitatórios ou na execução contratual, na execução orçamentária/financeira, ou, ainda, em procedimentos administrativos de contratação e pagamento de pessoal, devem os autos ser encaminhados ao Tribunal de Contas que, por natureza, examina os atos de gestão do administrador municipal ou estadual e aprecia suas contas, principalmente quando se tratar de ato no qual não se vislumbra de imediato resultado danoso, em si, ao Fundeb. 
12. Nessa linha de raciocínio, visando ao deslinde completo da ocorrência de possível irregularidade em procedimentos administrativos por parte da gestão municipal de Viçosa do Ceará, de rateio e pagamento de ‘sobra’ do Fundeb, a instrução de peça 74 alvitrou que se realizasse nova diligência, desta feita ao Tribunal de Contas do Estado do Ceará (TCE/CE) , nos termos seguintes: 
‘I) realize diligência ao Tribunal de Contas do Estado do Ceará (TCE/CE) , nos termos do art. 11 da Lei 8443/1992, com remessa de cópia da presente instrução para fins de subsídio, para que, no prazo de 15 (quinze) dias, encaminhe documentações/informações acerca da ocorrência, ou não, de irregularidades no rateio e pagamento de ‘sobras’ da parcela de recursos dos 60% do Fundo de Manutenção e Desenvolvimento da Educação Básica e de Valorização dos Profissionais da Educação (Fundeb) , por parte da administração municipal de Viçosa do Ceará/CE, nos exercícios de 2013 a 2016, informando, também, o atual estágio do eventual processo instaurado no TCE/CE para apurar os fatos.’ 
13. Em resposta ao Ofício Secex/CE 1016/2018 (de peça 79, que reiterou Ofício 590/2018, de peça 76) , o Tribunal de Contas do Estado do Ceará encaminhou a peça 82, que, em síntese, esclarece: 
‘Quanto ao mérito, informa-se que a análise da gestão dos recursos do Fundo de Manutenção e Desenvolvimento da Educação Básica e de Valorização dos Profissionais da Educação - Fundeb do Município de Viçosa do Ceará, exercícios 2013 a 2016, consta nos Processos a seguir, os quais podem ser consultados na íntegra na página institucional deste TCE Ceará, no endereço eletrônico http://municipios.tce.ce.gov.br/tce-municipios/. 
Acrescenta-se que, à exceção do Processo relativo ao exercício 2013, que fora julgado em grau inicial na data de 30/05/2018, os demais receberam análise inicial não tendo alcançado a fase de julgamento. 
	EXERCÍCIO 
	PROCESSO N.º 
	STATUS 

	2013 
	100346/14 
	Julgado em grau inicial em 30/05/2018 

	2014 
	100464/15 
	Em análise 

	2015 
	100979/16 
	Em analise 

	2016 
	101273/17 
	Em análise 

Destaca-se que tramita neste Tribunal de Contas o Processo de Denúncia nº 107516/16, protocolado em 07/12/2016, que trata de matéria idêntica ao Processo TC Processo 034.398/2016-3, cujo trâmite poderá ser acompanhado no endereço eletrônico acima. 
Convém esclarecer que a Denúncia será apurada em caráter sigiloso até que se comprove a sua procedência, conforme disciplina a Lei n. 12.509, de 06 de dezembro de 1995, que dispõe sobre a Lei Orgânica deste Tribunal de Contas do Estado.’ 
14. Em pesquisa no sítio indicado, o processo 100346/14 foi convertido no novo sistema em implantação no número 15826/2018-0 (conforme extrato anexo de peça 83, v. sítio: https://www.tce.ce.gov.br/cidadao/consulta-de-processos?nrProc=) . O referido processo foi julgado regular com ressalva (Acórdão 1493-2018; peça 84) , com cominação de multa no valor de montante de R$ 1.179,36 em razão de omissão de inclusão de informação no Sistema SIM. Assim, o TCE/CE não julgou irregularidade pertinente à denúncia em tela. 
15. O Decreto Municipal 192/2011 (peça 14, p. 4-6) regulamenta a Lei Municipal 560/2009 (peça 14, p. 36-74; instituiu o plano de carreira e remuneração) , que trata da avaliação de Desempenho dos Profissionais do Magistério Público Municipal de Viçosa do Ceará. Instrução anterior (peça 85) destacou o seguinte excerto, que diz respeito ao abono do Fundeb (in verbis) : 
‘Art. 6º. Existindo no final do exercício financeiro (dezembro) saldo remanescente dos 60% ( sessenta por cento) do FUNDEB, este, será distribuído em forma de abono, entre os profissionais do magistério que estiveram em efetivo exercício no ano letivo correspondente, seja lecionando, coordenando, dirigindo, secretariando, supervisionando, observando-se a pontuação obtida através das avaliações realizadas no ano letivo em curso, na forma dos Anexos I, II, III e IV partes integrantes deste Decreto, excetuando-se àqueles que exercem cargos na administração pública municipal e que a sua atuação seja relevante, necessária e indispensável à produtividade, crescimento e ou dinamismo da educação e consequentemente a administração pública municipal, devidamente avaliada pela SEDUC juntamente com a Comissão de Gestão e carreira, da seguinte forma: 
§ 1°. Divide-se o saldo remanescente pelo número de Professores em efetivo exercício do ano em curso, encontrando-se aí o fator de multiplicação que orientará os cálculos; 
§ 2º. Os Professores que obtiverem a nota máxima, que vai de 100 (cem) a 110 (cento e dez) pontos, terão direito a abono equivalente a 100% (cem por cento) do fator de multiplicação; 
§ 3. Os Professores que obtiverem a nota que vai de 90 (noventa) a 99,9 (noventa e nove vírgula nove) pontos, terão direito a abono equivalente a 80% (oitenta por cento) do fator de multiplicação; 
§ 4°. Os Professores que obtiverem a nota que vai de 80 (oitenta) a 89,9 (oitenta e nove, vírgula nove) pontos, terão direito a abono equivalente a 60% (sessenta por cento) do fator de multiplicação; 
§ 5º. Os Professores que obtiverem a nota que vai de 0 (zero) a 79,9 (setenta e nove, vírgula nove) pontos, terão direito a abono equivalente a 40% (quarenta por cento) do fator de multiplicação; 
Art. 7º. Efetuados os cálculos de que trata o artigo anterior e respectivos parágrafos, o saldo residual voltará a ser redistribuído com todos os professores de que trata o artigo anterior e parágrafos, nas seguintes proporções: 
§ 1º. 50% (cinquenta por cento) deste saldo será dividido de forma igual entre os Professores que obtiverem nota máxima, conforme definidos no § 2º, do Artigo 6°; 
§ .2º. Os 50% (cinquenta por cento) restantes serão divididos com os demais professores avaliados, obedecendo aos percentuais estabelecidos no Artigo 6°, Parágrafos 3°, 4° e 5°, calculados sobre a média encontrada pela divisão deste valor com os mesmos; aplicando-se o percentual correspondente, que encontrará o valor do abono de cada professor. 
Art. 8º. Concluídas as 2 (duas) distribuições de acordo com as fórmulas tratadas nos artigos 6°. e 7º. caput e parágrafos, caso ainda exista saldo de recursos fruto desta distribuição, será este dividido de forma igual com os profissionais do magistério que obtiveram a nota máxima (100 a 110) pontos, de acordo com a avaliação realizada sob a coordenação da SEDUC para distribuição do saldo remanescente dos 60% (sessenta por cento) do FUNDEB apurado no final do exercício financeiro (dezembro) . 
Art. 9º. Os profissionais do magistério que estiveram ou estejam em gozo de licença, seja ela de qualquer tipo, além das licenças referidas no Art. 108, incisos I, II, III, IV V e VI, da Lei Municipal nº 485/2007, somente participarão da distribuição de que· trata este Decreto na proporcionalidade do período em que estiveram em efetivo exercício de sala de aula no corrente ano letivo, excetuando-se os que estiverem em gozo de licença médica e maternidade. 
§ 1 º - Os profissionais do magistério cedidos a órgãos públicos de qualquer ente federado não participarão da distribuição do saldo remanescente dos 60% (sessenta por cento) do FUNDEB, salvo o período em que estiveram em efetivo exercício de sala de aula, durante o ano letivo objeto da distribuição. 
§ 2º - Os profissionais do magistério que estiverem a disposição de outros órgãos da administração pública municipal ou setores da própria educação, que não a sala de aula, não serão avaliados pelos critérios daqueles que estão em efetivo exercício do magistério, e sim, pela Secretaria de Educação e Comissão de Gestão e Carreira, que levará em consideração a necessidade e o interesse da Secretaria de Educação e a administração pública de um modo geral no setor onde o profissional da educação estiver prestando o seu serviço. 
§ 3º - Feita a análise de que trata o parágrafo segundo, o professor poderá ficar fora da distribuição do abono em questão, bem como, participar do mesmo, dentro dos níveis equivalentes a 60% e 40%, segundo os critérios estabelecidos no art. 6° e parágrafo primeiro do art. 9º deste Decreto.’ 
16. Do exposto, a instrução mencionada verificou a possibilidade de vários ciclos de processamentos dos abonos, mencionadas como distribuições dos saldos remanescentes (v. art. 8º) . Na primeira distribuição, o critério de rateio, conforme os pontos obtidos na avaliação de desempenho, consta na tabela abaixo:
 
	Nota (pontos) 
	% de direito a abono equivalente do fator de multiplicação 

	100 (cem) a 110 (cento e dez) 
	100% 

	de 90 (noventa) a 99,9 (noventa e nove vírgula nove) pontos 
	80% 

	80 (oitenta) a 89,9 
	60% 

	0 (zero) a 79,9 (setenta e nove, vírgula nove) 
	40% 

17. O foco da denúncia dos 25 professores que a subscreveram é que o rateio dessa ‘sobra’ de recursos do Fundeb estaria sendo feito de forma discricionária ao favorecer somente àqueles ligados ao grupo político do ex-prefeito, com desproporcionalidades que chegavam a saltar aos olhos, enquanto outros não receberiam nada, embora fossem profissionais do magistério em efetivo exercício. 
18. A instrução anterior, ao analisar a folha de pagamento do ‘abono saldo remanescente 60% Fundeb de 2013’ (peça 14, p. 101 e 103) , verificou a existência de professores de mesma função, lotação e natureza recebendo valores muito díspares, conforme amostra descrita na tabela a seguir: 
	Cod 
	Servidor/Cargo 
	Função 
	Lotação 
	Natureza 
	Valor Bruto (R$) 

	6627 
	Adalgisa da Rocha Brito 
	0015 
	PROFESSOR CLASSE C 
	EFETIVO 
	16.817,19 

	0024 
	Adriana 	Celia 	Rodrigues 	de 
Carvalho 
				8.436,17 

	0107 
	Albetiza Maria da Silva Borges 
				966,81 

	6623 
	Alcides Aguiar da Soledade 
	0013 
	PROFESSOR CLASSE B 
	EFETIVO 
	8.436,17 

	8802 
	Aline Fontenele Figueira Rodrigues 
				16.817,19 

19. Num primeiro grupo, as professoras Adalgisa da Rocha Brito, Adriana Celia Rodrigues de Carvalho e Albetiza Maria da Silva Borges, embora tenham a mesma função, lotação e natureza receberam valores muito díspares: R$ 16.817,19, R$ 8.436,17 e R$ 966,81. O mesmo aconteceu em relação aos professores Alcides Aguiar da Soledade e Aline Fontenele Figueira Rodrigues: R$ 8.436,17 e R$ 16.817,19. 
20. Diante dos indícios, como denunciado na inicial, a instrução de peça 85 alvitrou a realização de audiência do responsável, Sr. Divaldo Carneiro Soares, ex-prefeito municipal de Viçosa do Ceará. 
21. A proposta mereceu acolhimento do corpo dirigente da unidade técnica (peça 87) . 
22. Consoante delegação de competência do Exmo. Sr. Ministro Relator, foi expedido pela Secex/CE, então unidade instrutiva, o Ofício 2506/2018 (peça 89) para que o responsável apresentasse razões de justificativa sobre a seguinte irregularidade: 
‘pagamentos tão díspares a título de ‘Abono saldo remanescente 60% FUNDEB de 2013’ aos 5 (cinco) servidores indicados na tabela seguinte (que formam grupos com mesma função, lotação e natureza e abonos de valores díspares) , anexando de forma detalhada a memória de cálculos da remuneração com a indicação de quais números foram multiplicados/divididos/somados/subtraídos para se obterem os valores indicados na coluna ‘Valor Bruto (R$) ’. 
23. Em resposta ao Ofício 2506/2018, o responsável acostou aos autos as peças 98-99. 
Razões de justificativa do Sr. Divaldo Carneiro Soares (peças 98-99) 
24. Em síntese, o Sr. Divaldo Carneiro Soares argumentou que: 
24.1 em preliminar, pugna pela sua ilegitimidade passiva ad causam, pois restaria incontestável que não praticou qualquer ato no procedimento de rateio questionado; 
24.2 sustenta que não é atribuição do chefe do poder executivo municipal a obrigação de supervisionar os trabalhos realizados pela Comissão de Gestão do Plano de Carreira do Magistério Público Municipal, porquanto cabe à Secretária Municipal de Educação supervisionar os trabalhos da Comissão referente ao rateio da distribuição do saldo remanescente do Fundeb, que leva em consideração, como critério de distribuição, além da avaliação de desempenho, os meses em efetivo exercício dos professores beneficiados; 
24.3 no mérito (peça 98, p. 9-14) , sustenta que a Lei Municipal 560/2009 e o Decreto Municipal 192/2011 são imperativos quanto à distribuição do saldo remanescente do Fundeb de 2013 e prescreve como critério objetivo, dentre outros, a avaliação de desempenho e o número de meses que o professor esteve em efetivo exercício da docência no ano de 2013: são esses os critérios que determinam o valor que cada professor terá direito; 
24.4 dessa forma, não há qualquer relevância a lotação, a natureza e a função do servidor como fator determinante do valor a ser percebido no rateio; 
24.5 segundo o responsável, a planilha seguinte demonstra a distribuição prevista nas normas municipais reportadas: 
PLANILHA DEMONSTRATIVA REFERENTE À DISTRIBUIÇÃO DO SALDO REMANESCENTE DO FUNDEB DO ANO DE 2013 SALDO A SER RATEADO: R$ 6.200.002,78 TOTAL   DE   PROFESSORES   QUE   PARTICIPARAM   DO   RATEIO   DO   SALDO  FUNDEB
ANO 2013: 698 
	Nº Professores 
	Avaliação Desempenho Nota 
 (pontos) 
	Grupo % 
	Meses Trabalhados 2013 
	Valor Final Individual Recebido 

	122 
	100 a 110 
	100% 
	12 
	16.817,19 

	15 
	100 a 110 
	100% 
	11 
	15.512,17 

	1 
	100 a 110 
	100% 
	9 
	12.902,19 

	1 
	100 a 110 
	100% 
	5 
	7.682,23 

	Total: 139 
	 
	100% 
	- 
	- 

	Nº Professores 
	Avaliação Desempenho Nota 
 (pontos) 
	Grupo % 
	Meses Trabalhados 2013 
	Valor Final Individual Recebido 

	269 
	90 a 99,9 
	80% 
	12 
	8.436,17 

	Nº Professores 
	Avaliação Desempenho Nota 
 (pontos) 
	Grupo % 
	Meses Trabalhados 2013 
	Valor Final Individual Recebido 

	55 
	90 a 99,9 
	80% 
	11 
	7.757,10 

	4 
	90 a 99,9 
	80% 
	9 
	6.399,04 

	2 
	90 a 99,9 
	80% 
	7 
	5.040,98 

	1 
	90 a 99,9 
	80% 
	6 
	4.361,95 

	19 
	90 a 99,9 
	80% 
	5 
	3.682,92 

	Total: 350 
	 
	80% 
	- 
	- 

	Nº Professores 
	Avaliação Desempenho Nota 
 (pontos) 
	Grupo % 
	Meses Trabalhados 2013 
	Valor Final Individual Recebido 

	90 
	80 a 89,9 
	60% 
	12 
	6.399,07 

	46 
	80 a 89,9 
	60% 
	11 
	5.889,85 

	1 
	80 a 89,9 
	60% 
	10 
	5.380,57 

	2 
	80 a 89,9 
	60% 
	9 
	4.871,29 

	1 
	80 a 89,9 
	60% 
	7 
	3.852,73 

	3 
	80 a 89,9 
	60% 
	6 
	3.343,45 

	14 
	80 a 89,9 
	60% 
	5 
	2.834,17 

	Total: 157 
	 
	60% 
	- 
	- 

	Nº Professores 
	Avaliação Desempenho Nota 
 (pontos) 
	Grupo % 
	Meses Trabalhados 2013 
	Valor Final Individual Recebido 

	25 
	0 a 79,9 
	40% 
	12 
	4.361,97 

	8 
	0 a 79,9 
	40% 
	11 
	4.022,49 

	1 
	0 a 79,9 
	40% 
	10 
	3.682,97 

	1 
	0 a 79,9 
	40% 
	7 
	2.664,41 

	4 
	0 a 79,9 
	40% 
	6 
	2.324,89 

	1 
	0 a 79,9 
	40% 
	4 
	1.645,85 

	3 
	0 a 79,9 
	40% 
	3 
	1.306,33 

	5 
	0 a 79,9 
	40% 
	2 
	966,81 

	3 
	0 a 79,9 
	40% 
	1 
	627,29 

	Total: 52 
	 
	40% 
	- 
	- 

24.6. Destaca que, dependendo da avaliação de desempenho, os professores ficam situados em quatro grupos: 1 - o grupo dos 100%; 2- o grupo dos 80%; 3 - o grupo dos 60%; 4 - o grupo dos 40%; 
24.7. Conforme destacado na planilha, o professor inserido em qualquer desses grupos tem uma variação no valor a receber do rateio do Fundeb, tendo em vista que, além da avaliação de desempenho, leva-se em consideração o número de meses que esteve em efetivo exercício da docência no ano de 2013; 
24.8. 	São esses fatores que determinam o valor a ser recebido por professor; 
24.9. Por essa razão é que professores com a mesma função, lotação e natureza percebem valores díspares no rateio, porquanto os critérios de distribuição são a avaliação de desempenho e o número de meses que estiveram em efetivo exercício da docência no ano de 2013, e não aqueles critérios apontados no item 17 da instrução de peça 85; 
24.10. Com vistas a comprovar a inconsistência da denúncia formulada, destaca, como solicitado, os servidores que pela avaliação de desempenho integram os grupos de 100%, 80% e 40%, deixando de apresentar o grupo de 60%, tendo em vista que, dentre os 5 (cincos) servidores nominados no Ofício 2506/2018 (peça 89) , nenhum pertence a esse grupo; 
24.11. Com relação às servidoras Adalgisa da Rocha Brito e Aline Fontenele Figueira Rodrigues, conforme comprovam as avaliações de desempenho anexas, tiveram pontuação média 101 e 137, respectivamente, ficando, portanto, no grupo de 100% e como tiveram 12 (doze) meses no efetivo exercício da docência, no ano de 2013, perceberam cada uma delas o valor de R$ 16.817,19, conforme a faixa da tabela acima explicitada (art. 6º, § 2º do Decreto Municipal 192/2011) ; 
24.12. Em relação aos servidores Adriana Célia Rodrigues de Carvalho e Alcides Aguiar da Soledade, conforme comprovam as avaliações de desempenho anexas, tiveram pontuação média 97,3, ficando, portanto, no grupo de 80% e como tiveram 12 (doze) meses no efetivo exercício da docência no ano de 2013, como prova, em anexo, a relação subscrita pela Secretária de Educação do município de Viçosa, percebeu cada um deles o valor de R$ 8.436,17, conforme a faixa da tabela acima explicitada (art. 6º, 3º do Decreto Municipal 192/2011) ; 
24.13. Com relação à servidora Albetiza Maria da Silva Borges, teve sua avaliação de desempenho muito prejudicada, tendo sua pontuação média abaixo de 79,9, ficando, portanto, no grupo de 40% e, como durante o exercício de 2013 somente esteve em efetivo exercício da docência pelo período de 2 (dois) meses, pois se encontrava de licença para interesse particular, como prova, em anexo, a relação subscrita pela Secretária de Educação do município de Viçosa e a Portaria 014/2013 - SEAG, percebeu o valor de R$ 966,81, conforme a faixa da tabela acima explicitada (art. 6º, § 5º e 9º do Decreto Municipal 192/2011) ; 
24.14. Conclui que os valores díspares percebidos pelos professores nominados no Ofício do TCU decorreu da pontuação recebida por aqueles na avaliação de desempenho e do tempo em que estiveram no exercício efetivo da docência no ano de 2013, critérios esses previstos nas normas municipais mencionadas; 
24.15. Não existiria, assim, qualquer benefício ‘àqueles que estão ligados de forma mais direta ao seu grupo político’; na realidade, a distribuição do referido saldo remanescente ocorreu dentro de critério previsto nas normas municipais; 
24.16. In fine, requer se digne reconhecer a ilegitimidade passiva do peticionante e, com os esclarecimentos prestados, o reconhecimento de que resta demonstrado a inexistência de qualquer impropriedade na distribuição do saldo remanescente do Fundeb do ano de 2013, impondo, assim, o arquivamento do feito. 
25. A Secex/CE promoveu a análise técnica das razões de justificativa nos seguintes termos (peça 101) . 
25.1. A relação dos professores pertencentes ao grupo dos 100% consta na peça 98, p. 16-18, na qual se verifica os nomes das professoras Adalgisa da Rocha Brito e Aline Fontenele Figueira. Por sua vez, a relação dos professores pertencentes ao grupo dos 80% consta na peça 98, p. 37-44, na qual se verifica os nomes das professoras Adriana Célia Rodrigues de Carvalho e Alcides Aguiar da Soledade. O nome da Sra. Albetiza Maria da Silva Borges encontra-se na relação do grupo dos 40% (peça 98, p. 74) . 
25.2. 	A tabela seguinte relaciona as avaliações de desempenho dos professores indicados: 
	Nome 
	Peça 98, p. 

	Adalgisa da Rocha Brito 
	20; 22-32 

	Aline Fontenele Figueira 
	21; 33-36 

	Adriana Célia Rodrigues de Carvalho 
	46; 47-59 

	Alcides Aguiar da Soledade 
	45; 60-73 

25.3. Segundo a Secex/CE, os esclarecimentos prestados pelo responsável explicam a razão dos pagamentos díspares para professores de mesma função e lotação, vez que os fatores de avaliação de desempenho e números de meses trabalhados são determinantes para a escolha da faixa de retribuição pecuniária. Contudo há discrepâncias significativas entre os valores destinados aos grupos com mesmo número de meses trabalhados. É o que se expõe a seguir. 
25.4. A tabela seguinte reproduziria as informações constantes na tabela apresentada pelo responsável, apenas totalizando os valores pagos para as diversas condições de grupo de avaliação de desempenho e número de meses trabalhados: 
	Nº Professores 
	Avaliação 
Desempenho 
Nota (pontos) 
	Grupo % 
	Meses 
Trabalhados 
2013 
	Valor Final 
Individual 
Recebido 
	Valor Total (R$) 
	Total Grupo (R$) 

	122 
	100 a 110 
	100% 
	12 
	16.817,19 
	2.051.697,18 

	15 
			11 
	15.512,17 
	232.682,55 

	1 
			9 
	12.902,19 
	12.902,19 

	1 
			5 
	7.682,23 
	7.682,23 

	139 
		Relação dos Servidores (peça 98, p. 16-18) 
	 
	2.304.964,15 

	269 
	90 a 99,9 
	80% 
	12 
	8.436,17 
	2.269.329,73 

	55 
			11 
	7.757,10 
	426.640,50 

	4 
			9 
	6.399,04 
	25.596,16 

	2 
			7 
	5.040,98 
	10.081,96 

	1 
			6 
	4.361,95 
	4.361,95 

	19 
			5 
	3.682,92 
	69.975,48 

	350 
		Relação dos Servidores (peça 98, p. 37-44) 
	 
	2.805.985,78 

	90 
	80 a 89,9 
	60% 
	12 
	6.399,07 
	575.916,30 

	46 
			11 
	5.889,85 
	270.933,10 

	1 
			10 
	5.380,57 
	5.380,57 

	2 
			9 
	4.871,29 
	9.742,58 

	1 
			7 
	3.852,73 
	3.852,73 

	3 
			6 
	3.343,45 
	10.030,35 

	14 
			5 
	2.834,17 
	39.678,38 

	157 
		Relação dos Servidores (peça 98, p. 16-18) 
	 
	915.534,01 

	25 
	0 a 79,9 
	40% 
	12 
	4.361,97 
	109.049,25 

	8 
			11 
	4.022,49 
		32.179,92 

	1 
			10 
	3.682,97 
		3.682,97 

	1 
			7 
	2.664,41 
		2.664,41 

	4 
			6 
	2.324,89 
		9.299,56 

	1 
			4 
	1.645,85 
		1.645,85 

	3 
			3 
	1.306,33 
		3.918,99 

	5 
			2 
	966,81 
		4.834,05 

	3 
			1 
	627,29 
		1.881,87 

	51 
	Relação dos Servidores (peça 98, p. 74-75) * 
		169.156,87 

		Total Geral (R$) 
		6.195.640,81 
	6.195.640,81 

25.5. Observou-se uma divergência de um servidor no grupo de 40%: na listagem constam 52 professores (peça 98, p. 74-75) , ao passo que no quadro constam 51. 
25.6. Assim, o valor total apurado na referida tabela (R$ 6.195.640,81) aproxima-se daquele indicado para rateio do Fundeb (R$ 6.200.002,78) . A divergência pode ser inferida como atribuível ao servidor faltante na relação do grupo dos 40%. 
25.7. Constatou-se que nos autos a ausência das avaliações de desempenho do exercício de 2013: somente foram acostadas aquelas do exercício de 2015. Em relação a 2015, a distribuição foi ‘igualitária’, conforme memória de cálculo de peça 72, p. 4 e Decreto 216/2015 (peça 72-73) . 
25.8. Os denunciantes alegaram haver desproporcionalidades no rateio do Fundeb, conforme excerto seguinte (peça 2, p. 1) : 
‘... com desproporcionalidades que chegam a saltar aos olhos, quando uns recebem de R$ 3.000,00 (três mil reais) a R$ 25.000,00 (vinte e cinco mil reais) ; enquanto outros nada recebem, embora sejam profissionais do magistério da educação em efetivo exercício. 
25.9. Segundo aquela Secretaria, o responsável coligiu a informação de que foram 698 professores que participaram do rateio do saldo remanescente do Fundeb, no valor total de R$ 6.200.002,78, consoante Decreto 256/2013 (peça 14, p. 75-76) . Para a obtenção do fator de multiplicação, que orienta os cálculos, nos termos do § 1º, do art. 6º, do Decreto Municipal 192/2011 (peça 14, p. 4-6) , divide-se o saldo remanescente pelo número de professores em efetivo exercício do ano em curso (R$ 6.200.002,78 / 698 = R$ 8.882,52) . Nessa hipótese, a remuneração máxima seria de R$ 8.882,52 (equivalente a 100% do fator multiplicativo. A Secex/CE, como se pode constatar, não considerou nesta afirmação o art. 7º do Decreto 192/2011, pois a forma de cálculo da divisão inicial – nota da avaliação de desempenho e número de meses trabalhados – sempre deixará saldo a ser novamente rateado, conforme excerto abaixo: 
‘§ 1°. Divide-se o saldo remanescente pelo número de Professores em efetivo exercício do ano em curso, encontrando-se aí o fator de multiplicação que orientará os cálculos; 
§ 2º. Os Professores que obtiverem a nota máxima, que vai de 100 (cem) a 110 (cento e dez) pontos, terão direito a abono equivalente a 100% (cem por cento) do fator de multiplicação;’ 
25.10. Diante disso, concluiu a Secex/CE que os valores mencionados na planilha estariam significativamente acima dos parâmetros calculados e estavam em desacordo com o § 1º do art. 6º do Decreto Municipal 192/2011 (peça 14, p. 4-6) . 
25.11. Da mesma forma assentou que a diferença entre os servidores que trabalharam, por exemplo, 12 meses no exercício de 2013, e que se encontram nos grupos de 100% e 80% correspondia a quase 100% (16.817,19 / 8.436,17 = 1,9934 ou 99,34%) , ao passo que, pela proporcionalidade, deveria ser em torno de 20%, comprovando a ‘desproporcionalidade’ mencionada pelos denunciantes. 
25.12. Observou-se, também, a existência de servidores que não receberam o abono referente ao Fundeb do exercício de 2015, conforme relação de peça 72, p. 41-47,  (...) .
25.13. Da mesma forma, (...) foram igualmente preteridos do rateio dos saldos do Fundeb nos exercícios de 2013-2015, conforme relatórios: 
1)	‘Consultas Avançadas – Relatório Sintético – Período: 12/2013 até 12/2013’: peças 15, p. 379-400; 
2)	‘Consultas Avançadas – Relatório Sintético – Período: 12/2014 até 12/2014’: peça 15, p. 401 e peça 16 1-42; 
3)	‘Consultas Avançadas – Relatório Sintético – Período: 12/2015 até 12/2015’: peça 16, p. 43-83. 
25.14. Segundo apurado pela Unidade do Ceará, os denunciantes somente foram incluídos no exercício de 2016 após terem intentado a presente denúncia em 24/11/2016 (peça 2) , conforme se verifica na peça 16, p. 84-87, intitulado ‘Consultas Avançadas – Relatório Sintético – Período: 12/2016 até 12/2016’. 
26. Assim, segundo a Secex/CE, haveria evidências de que os pagamentos foram desproporcionais e, também, em detrimento de alguns professores, que nada receberam nos exercícios de 2013-2015. Em razão disso, é que formularam a denúncia solicitando, in verbis (peça 2, p. 4) : 
‘... determinar ao Prefeito Municipal de Viçosa do Ceará que inclua todos os profissionais do magistério da educação em eventual rateio dos recursos do FUNDEB em 2016, como manda a Lei 11.494/2007, além do pagamento do mesmo rateio em anos anteriores quando uma categoria de professores ficou excluída, apesar de receberem seus salários oriundos dos recursos do FUNDEB e terem seus vínculos estabelecidos com o Município nos termos do Art. 22 da Lei do FUNDEB.’ 
27. Diante do exposto, foi promovida audiência (peça 109) da ex-Secretária de Educação, Sra. Maria Antônia Rodrigues (CPF XXX.799.403-XX) para que apresentasse razões de justificativas para as irregularidades, nos seguintes termos: 
‘Apresente razões de justificativa para pagamentos tão díspares e desproporcionais a título de ‘Abono saldo remanescente 60% FUNDEB de 2013’, conforme evidenciado na planilha reproduzida acima, em descumprimento aos normativos municipais indicados, além da exclusão injustificada de diversos servidores que estiveram em efetivo exercício e não participaram dos rateios do Fundeb nos exercícios de 2013-2015.’ 
28. A Secretária de Educação apresentou suas razões de justificativa (peça 119) , acompanhada de diversos documentos comprobatórios (peças 120/178) . Documentos esses que, em essência, repetem os já lançados anteriormente nos autos (avaliações de desempenho dos demais anos) , suprindo tão somente a deficiência de ausência de documentação relativa ao ano de 2013 (698 avaliações de desempenho) . 
29. Alega a responsável que: 
29.1. A distribuição do saldo de valores do Fundeb tem dupla categorização: a) a avaliação de desempenho, que distribui os servidores em grupos (100%, 80%, 60% e 40%) ; b) o número de meses trabalhados;
29.2. Aduz que a distribuição do rateio obedeceu estritamente ao previsto no Decreto municipal 192/2011, passando a demonstrar a correção dos cálculos, rebatendo assim as constatações posta pela Secex/CE, reproduzidas aqui nos itens 25.10 e 25.11 (o detalhamento será posto em tabela a seguir, no capítulo referente ao Exame Técnico, para evitar repetições desnecessárias) ; e 
29.3. Afirma que, com relação à exclusão de professores, deu-se pela aplicação do art. 9º do Decreto municipal 192/2001. 
EXAME TÉCNICO 
30. Como visto acima, a presente denúncia passou por três momentos distintos durante sua instrução: 
a)	iniciou com a afirmação genérica (dos autores da denúncia) de que o rateio dos recursos estaria sendo feito beneficiando somente aqueles que estariam ligados de forma mais direta ao seu grupo político, sendo que uns receberiam entre R$ 3.000,00 (três mil reais) a R$ 25.000,00 (vinte e cinco mil reais) , enquanto outros nada receberiam, embora fossem profissionais do magistério em efetivo exercício (o que foi descartado) ; 
b)	evoluiu para a necessidade de tão somente apresentar razões de justificativa para que professores de mesma função, lotação e natureza (efetivo) recebessem valores díspares, o que foi acatado pela Secex/CE (vide itens 22, 24.3, 24.4 e 27 desta instrução) ; 
c)	concluiu para a necessidade de apresentação de razões de justificativa para o descumprimento do Decreto municipal 192/2011 quando do cálculo do abono pela distribuição do saldo remanescente dos 60% do Fundeb de 2013, além da exclusão injustificada de servidores que estiveram em efetivo exercício entre 2013 a 2015. 
31. Antes de prosseguirmos, é necessário assentar que o denunciado ‘favorecimento político’ poderia decorrer sinteticamente de duas formas: 
a)	na própria norma, estabelecendo critérios subjetivos de favorecimento; 
b)	na aplicação da norma, pelo seu desvirtuamento, ou pela manipulação das avaliações individuais de desempenho, de forma a concentrar um pequeno grupo no topo dos beneficiados (com avaliação de desempenho entre 100 e 110 pontos e 100% de acréscimo no rateio) , os beneficiando em detrimento de outros. 
32. Iniciemos pela aferição do posto no item 30, letra c, desta instrução, porquanto ele permitirá verificar o possível desvirtuamento na aplicação da norma (item 31, letra b, desta instrução) . 
33. Temos evidente que o Poder Executivo municipal utilizou de seu poder normativo, criando regras que para ele operam como deveres e para os administrados como direitos. Isso porque ‘a função dos regulamentos é diminuir a margem de discricionariedade atribuída aos agentes administrativos’ (Rafael Munhoz de Mello. Princípios constitucionais de Direito Administrativo Sancionador, p. 118) . Ademais, ‘a eficácia das normas jurídicas, sua regular aplicação e execução, faz com que as previsões feitas possíveis pelas mensagens normativas dotadas de certeza se convertam em expectativas, não meramente aproximadas, senão realmente confiadas sobre certas respostas ou soluções jurídicas’ (Federico Arcos Ramírez. La Seguridad Jurídica. Una teoría formal, p. 46) . Essa característica do direito administrativo moderno, em que as instruções ou disposições geram autovinculação (Selbstbiudung der Verwaltung) ou autolimite (no direito italiano) não são outra coisa que a emanação do princípio patere legem quam ipse fecisti  (há que se submeter à norma que ele mesmo ditou) , submetendo-se aos pressupostos tanto da autovinculação relacional, apoiada no princípio da igualdade, como da não relacional, fundada no princípio da proteção da confiança. 
34. Prosseguindo, quanto ao descumprimento do Decreto municipal 192/2011 quando do cálculo do abono pela distribuição do saldo remanescente dos 60% do Fundeb de 2013, não encontramos evidências de irregularidade na aplicação do Decreto municipal 192/2011. A tabela a seguir demonstra o afirmado: 
	Decreto municipal 192/2011 
	Razões de Justificativa (peça 119) 

	Art. 6º. 
§ 1°. Divide-se o saldo remanescente pelo número de Professores em efetivo exercício do ano em curso, encontrando-se aí o fator de multiplicação que orientará os cálculos; 
 
	No final do exercício financeiro de 2013, existia um saldo remanescente dos 60% do FUNDEB no valor de RS 6.200.002,79, para ser distribuídos com os 698 professores que estavam em efetivo exercício (6.200.002.79 / 698 = 8.882,52) . Pela divisão chegamos ao fator multiplicador de RS 8.882,52, valor esse que irá orientar os cálculos. 

	§ 2º. Os Professores que obtiverem a nota máxima, que vai de 100 (cem) a 110 (cento e dez) pontos, terão direito a abono equivalente a 100% (cem por cento) do fator de multiplicação; 
§ 3. Os Professores que obtiverem a nota que vai de 90 (noventa) a 99,9 (noventa e nove vírgula nove) pontos, terão direito a abono equivalente a 80% (oitenta por cento) do fator de multiplicação; 
§ 4°. Os Professores que obtiverem a nota que vai de 80 (oitenta) a 89,9 (oitenta e nove, vírgula nove) pontos, terão direito a abono equivalente a 60% (sessenta por cento) do fator de multiplicação; 
§ 5º. Os Professores que obtiverem a nota que vai de 0 (zero) a 79,9 (setenta e nove, vírgula nove) pontos, terão direito a abono equivalente a 40% (quarenta por cento) do fator de multiplicação; 
Art. 7º. Efetuados os cálculos de que trata o artigo anterior e respectivos parágrafos, o saldo residual voltará a ser redistribuído com todos os professores de que trata o artigo anterior e parágrafos, nas seguintes proporções: 
§ 1º. 50% (cinquenta por cento) deste saldo será dividido de forma igual entre os Professores que obtiverem nota máxima, conforme definidos no § 2º, do Artigo 6°; 
§ .2º. Os 50% (cinquenta por cento) restantes serão divididos com os demais professores avaliados, obedecendo aos percentuais estabelecidos no Artigo 6°, Parágrafos 3°, 4° e 5°, calculados sobre a média encontrada pela divisão deste valor com os mesmos; aplicando-se o percentual correspondente, que encontrará o valor do abono de cada professor. 
Art. 8º. Concluídas as 2 (duas) distribuições de acordo com as fórmulas tratadas nos artigos 6°. e 7º. caput e parágrafos, caso ainda exista saldo de 
	Já os §§ 2°, 3º, 4° e 5°, do art. 6’, do referido Decreto, impõe que os professores que obtiverem na Avaliação de Desempenho pontos entre 100 a 110, terão direito a 100% do fato multiplicador; os com pontuação entre 90 a 99,9, terão direito a 80% do fato multiplicador; os que obtiveram pontuação entre 80 a 89,9, terão direito a 60% do fato multiplicador e, por final, os que alcançarem pontuação entre 0,0 a 79,9, terão direito a 40% do fato multiplicador. Com a aplicação da norma, temos os seguintes valores multiplicadores de cada grupo: 
FATO MUTIPLICADOR - RS 8.882,50 
– O grupo dos 100 a 110 (pontos) terão 100% do fato multiplicador R$ 8.882,52 
-	O grupo dos 90 a 99,9 (pontos) terão 80% do fator multiplicador R$ 7.106,01 
-	O grupo dos 80 a 89,9 (pontos) terão 60% do fator multiplicador R$ 5.329,50 
-	O grupo dos 0,0 a 79,9 (pontos) terão 40% do fator multiplicador R$ 3.353,00 
Após efetuado os cálculos previstos no art. 6° do Decreto 192/2011, o saldo residual, por determinação do art. 7°, será redistribuído na forma do art. 6°, sendo destinado aos grupos na seguinte proporção: 
 (i)	50% do saldo residual será destinado aos professores que obtiveram nota máxima - (100/110 pontos) — na forma prevista no art. 7º , § 1º. 
 (ii)	50% do saldo residual será destinado aos professores que obtiveram nota máxima dos grupos - (90/99,9 pontos; 80 a 89,9 pontos e 0,0 a 79,9 pontos, obedecendo as medias e os percentuais dos §§ 3º, 4° e 5°, do art. 6°, conforme prevê o art. 7º, § 2°. 
Somente a título ilustração, ao aplicamos a legislação ao Grupos com pontuação de 100/110, chegaríamos ao valor individual do rateio, multiplicando o número,

	recursos fruto desta distribuição, será este dividido de forma igual com os profissionais do magistério que obtiveram a nota máxima (100 a 110) pontos, de acordo com a avaliação realizada sob a coordenação da SEDUC para distribuição do saldo remanescente dos 60% (sessenta por cento) do FUNDEB apurado no final do exercício financeiro (dezembro) . 
Art. 9º. Os profissionais do magistério que estiveram ou estejam em gozo de licença, seja ela de qualquer tipo, além das licenças referidas no Art. 108, incisos I, II, III, IV V e VI, da Lei Municipal nº 485/2007, somente participarão da distribuição de que· trata este Decreto na proporcionalidade do período em que estiveram em efetivo exercício de sala de aula no corrente ano letivo, excetuando-se os que estiverem em gozo de licença médica e maternidade. 
	de professores desse grupo (139) por seu fator multiplicador (R$ 8.882,52) , chegaríamos ao valor de R$ 1.234.667.50, que somado ao saldo residual previsto no § 1°, do art. 7°, que foi de R$ 728.365,00 e os valores dos meses não trabalhados das classes 80%, 60% e 40% que foi de RS 328.438,57 chegamos ao valor de R$ 2.291.471,07, que dividido pela quantidade de professores desse grupo (139) encontramos o valor de R$ 16.485,40, que dependendo dos meses trabalho no exercício de 2013, terá um acréscimo ou decréscimo nesse valor, quando finalizada toda esta operação. 
Ressalte que a esse valor — R$ 16.485,40, será acrescido, ainda, do saldo residual do próprio Grupo 100/110, referente aos meses não trabalhados dos professores desse grupo, tendo em vista que a distribuição, também, tem como critério a proporcionalidade do período em que esteve em efetivo exercício da docência no ano letivo, conforme impõe o art. 9º do Decreto Municipal n° 192/2011. 

34.1. A simples comparação do alegado nas razões de justificativa com o disposto na norma paradigma revela a correção dos cálculos, devendo-se acatar o quanto argumentado pela responsável neste tópico. 
35. No tocante a exclusão injustificada de servidores que estiveram em efetivo exercício entre 2013 a 2015  (vide itens 36 e 37 da instrução de peça 101) , alegou a responsável que, ‘muito embora estivessem em efetivo exercício, essa digressão contrasta com a realidade. Os professores que eventualmente não participaram do rateio foram somente aqueles que incidiram nas situações previstas pelo art. 9° do Decreto, o qual determina a exclusão [deles] por não implementarem as condições de sua participação na distribuição do saldo dos 60% do Fundeb’. 
35.1. Diz o art. 9º do Decreto 192/2011: 
‘Art. 9º. Os profissionais do magistério que estiveram ou estejam em gozo de licença, seja ela de qualquer tipo, além das licenças referidas no Art. 108, incisos I, II, III, IV V e VI, da Lei Municipal nº 485/2007, somente participarão da distribuição de que· trata este Decreto na proporcionalidade do período em que estiveram em efetivo exercício de sala de aula no corrente ano letivo, excetuando-se os que estiverem em gozo de licença médica e maternidade. 
§	1 º - Os profissionais do magistério cedidos a órgãos públicos de qualquer ente federado não participarão da distribuição do saldo remanescente dos 60% (sessenta por cento) do FUNDEB, salvo o período em que estiveram em efetivo exercício de sala de aula, durante o ano letivo objeto da distribuição. 
§ 2º - Os profissionais do magistério que estiverem a disposição de outros órgãos da administração pública municipal ou setores da própria educação, que não a sala de aula, não serão avaliados pelos critérios daqueles que estão em efetivo exercício do magistério, e sim, pela Secretaria de Educação e Comissão de Gestão e Carreira, que levará em consideração a necessidade e o interesse da Secretaria de Educação e a administração pública de um modo geral no setor onde o profissional da educação estiver prestando o seu serviço. 
§ 3º - Feita a análise de que trata o parágrafo segundo, o professor poderá ficar fora da distribuição do abono em questão, bem como, participar do mesmo, dentro dos níveis equivalentes a 60% e 40%, segundo os critérios estabelecidos no art. 6° e parágrafo primeiro do art. 9º deste Decreto.’ 
35.2. Ressalte-se, por essencial, que os denunciantes não trouxeram nenhum elemento de que, além de professores, estavam em efetivo exercício nos anos de 2013 e 2015. Dito de outra forma, de que não se enquadravam no disposto no art. 9º do Decreto 192/2011: ‘estiveram ou estejam em gozo de licença, seja ela de qualquer tipo, além das licenças referidas no Art. 108, incisos I, II, III, IV V e VI, da Lei Municipal nº 485/2007, somente participarão da distribuição de que· trata este Decreto na proporcionalidade do período em que estiveram em efetivo exercício de sala de aula no corrente ano letivo, excetuando-se os que estiverem em gozo de licença médica e maternidade’. 
35.3. As licenças de que trata a Lei municipal 485/2007 são: doença de pessoa da família, serviço militar, concorrer a cargo eletivo, tratar de interesses particulares, desempenho de mandato classista, licença prêmio, além de quaisquer outras que não licença médica e licença maternidade. 
35.4. Como visto nos dois itens imediatamente acima, não recebem o rateio das sobras do Fundo aqueles que estivessem em licença por motivo de doença de pessoa da família, serviço militar, concorrer a cargo eletivo, tratar de interesses particulares, desempenho de mandato classista, licença prêmio, além de quaisquer outras que não licença médica e licença maternidade. Não importa se licença remunerada ou não. Mais: como se observa no art. 109 da Lei municipal 485/2007 (https://www.vicosa.ce.gov.br/arquivos/275/LEIS_485_2007_0000001.pdf) , a licença por motivo de doença de pessoa da família é remunerada, se até 30 dias. De outra, a licença prêmio também é remunerada. Assim sendo, o fato de um professor não receber remuneração por meses, e voltar a recebe-la em apenas 2 meses, não significa não estar de licença (peça 72, fl. 134) . Também, ainda que cedidos a outros órgãos da administração municipal ou setores da própria secretaria de educação, receberiam os professores seus vencimentos, fazendo jus ao abono apenas aqueles cuja cessão for considerada de interesse da educação ou da administração pública (sobre isso escreveremos adiante) . 
35.6. É certo que este Tribunal poderia suprir a deficiência da denúncia, requisitando da Prefeitura prova de que os servidores estavam afastados, por qual licença, ou cedidos, com o destinatário da cessão e o motivo da mesma. Entretanto, viessem as provas de efetivo exercício no magistério, ainda assim a questão deveria ser debatida no Judiciário. Isso porque este nosso Tribunal estaria a tutelar interesses privados e individuais daqueles que não tiveram a devida aplicação do art. 9º do Decreto 192/2011, ou seja, ainda que em efetivo exercício, não participaram do rateio do saldo do Fundeb. Por analogia aos interesses dos servidores públicos não reconhecidos pela administração, podemos dizer que as denúncias devem ser fundadas no resguardo do interesse público, de forma a evitar a atuação do TCU nos interesses meramente individuais junto à Administração Pública (nesse sentido, os Acórdão 1620/2017-TCU-Segunda Câmara, 2.321/2015-TCU-Plenário, 2.082/2014-TCU-2ª Câmara, 283/2014-TCU-1ª Câmara, 3.273/2013-TCU-Plenário, 5.826/2012-TCU2ª Câmara, 1.245/2012-TCU-1ª Câmara e 48/2012-TCU-Plenário) . É o que está no voto condutor do Acórdão 2100/2019-TCU-Plenário: ‘A jurisprudência desta Corte de Contas é no sentindo de que o papel do denunciante/representante consiste em iniciar a ação fiscalizatória e que a partir daí o TCU conduzirá as apurações, não cabendo ao TCU tutelar interesses privados’. Fosse diferente, quando um servidor requeresse o reconhecimento de um direito junto a Administração e esse lhe fosse negado, abrir-se-ia as portas da denúncia, o que poderia inviabilizar a capacidade operativa deste nosso Tribunal. 
36. Encerrando a parte da aplicação da norma, como dito acima, o ‘favorecimento político’ poderia se dar pelo seu desvirtuamento, ou pela manipulação das avaliações individuais de desempenho, de forma a concentrar um pequeno grupo no topo dos beneficiados (com avaliação de desempenho entre 100 e 110 pontos e 100% de acréscimo no rateio) , os beneficiando em detrimento de outros. 
36.1. As avaliações de desempenho (vide, p. ex., peça 23) trazem os elementos exigidos pela Lei municipal 560/2009, art. 37, incisos I a XI, pelo que guardam conformidade com a lei, ao menos o critério objetivo de aderência ao que foi avaliado frente às exigências da norma. 
36.2. De outra, os próprios denunciantes não alegaram manipulação nas avaliações, mas na indevida exclusão deles do rateio do saldo do Fundo. 
37. Por fim, chega-se a questão do vício estar na própria norma (Decreto municipal 192/2011) , porquanto, dando ela margem a ‘favorecimento político’, estaria contra a norma instituidora do próprio Fundeb. 
37.1. Segundo os arts. 21 a 23 da Lei 11.494/2007: 
‘Art. 21. Os recursos dos Fundos, inclusive aqueles oriundos de complementação da União, serão utilizados pelos Estados, pelo Distrito Federal e pelos Municípios, no exercício financeiro em que lhes forem creditados, em ações consideradas como de manutenção e desenvolvimento do ensino para a educação básica pública, conforme disposto no art. 70 da Lei nº 9.394, de 20 de dezembro de 1996. 
§	1 o Os recursos poderão ser aplicados pelos Estados e Municípios indistintamente entre etapas, modalidades e tipos de estabelecimento de ensino da educação básica nos seus respectivos âmbitos de atuação prioritária, conforme estabelecido nos §§ 2º e 3º do art. 211 da Constituição Federal. 
§ 2 o Até 5% (cinco por cento) dos recursos recebidos à conta dos Fundos, inclusive relativos à complementação da União recebidos nos termos do § 1 o do art. 6 o desta Lei, poderão ser utilizados no 1 o (primeiro) trimestre do exercício imediatamente subsequente, mediante abertura de crédito adicional. 
Art. 22. Pelo menos 60% (sessenta por cento) dos recursos anuais totais dos Fundos serão destinados ao pagamento da remuneração dos profissionais do magistério da educação básica em efetivo exercício na rede pública. 
Parágrafo único. Para os fins do disposto no caput deste artigo, considera-se: 
I	- remuneração: o total de pagamentos devidos aos profissionais do magistério da educação, em decorrência do efetivo exercício em cargo, emprego ou função, integrantes da estrutura, quadro ou tabela de servidores do Estado, Distrito Federal ou Município, conforme o caso, inclusive os encargos sociais incidentes; 
II	- profissionais do magistério da educação: docentes, profissionais que oferecem suporte pedagógico direto ao exercício da docência: direção ou administração escolar, planejamento, inspeção, supervisão, orientação educacional e coordenação pedagógica; 
III	- efetivo exercício: atuação efetiva no desempenho das atividades de magistério previstas no inciso II deste parágrafo associada à sua regular vinculação contratual, temporária ou estatutária, com o ente governamental que o remunera, não sendo descaracterizado por eventuais afastamentos temporários previstos em lei, com ônus para o empregador, que não impliquem rompimento da relação jurídica existente. 
Art. 23. É vedada a utilização dos recursos dos Fundos: 
I - no financiamento das despesas não consideradas como de manutenção e desenvolvimento da educação básica, conforme o art. 71 da Lei nº 9.394, de 20 de dezembro de 1996;’ 
37.2. Portanto a legislação de pagamento do abono (rateio das sobras do Fundeb) deve estar aderente aos seguintes requisitos: a) 60% dos recursos anuais totais do Fundo serão destinados à remuneração de profissionais do magistério; b) tais profissionais devem estar em efetivo exercício, considerado esse como atuação efetiva no desempenho das atividades de magistério; c) deve existir regular vínculo contratual, temporário ou estatutário, com o ente que o remunera; d) não sendo este vínculo descaracterizado por eventuais afastamentos temporários previstos em lei, com ônus para o empregador, que não impliquem rompimento da relação jurídica existente. 
37.3. Antes de prosseguir, não encontramos na base de jurisprudência deste nosso Tribunal decisão direta que represente controle de legalidade de legislação municipal (lei ou decreto) que institui regime jurídico dos servidores, plano de cargos e salários, avaliação de desempenho e aplicação desses ao Fundeb. No controle de aderência da lei e o decreto municipais à Lei do Fundeb (11.494/2007) , a atuação deste Tribunal de Contas da União deve ter em conta o princípio federativo, notadamente o art. 30 da Constituição Federal e especificamente nas coisas que dizem respeito a administração de seus servidores, incluído aí o sistema remuneratório. Nessa acepção, o controle do TCU deve estar cingido à denominada doutrina da tripartição, no sentido de competir ao Tribunal o controle do excesso (ou abuso) , da deficiência e da ausência do poder de normatizar, bem assim, uma vez regularmente utilizado o poder discricionário, cobrar-lhe a vinculação de seus atos. Os Tribunais de Contas também promovem controles de resultados, ou seja, se o resultado se mantém no quadro do juridicamente tolerável. ‘Um tal controle é um controle negativo porque não é perguntado qual o resultado correto e se ele foi encontrado, mas somente se vícios foram evitados’ (Robert Alexy. Vícios no Exercício do Poder Discricionário. Revista dos Tribunais, ano 89, vol. 779, setembro 2000, p. 11-46) . Uma tarefa difícil, porque o Fundeb é composto de recursos de Estado e Municípios, entrando a União sob a modalidade de complementação (art. 4º da Lei 11.494/2007) . Assim, a rigor, a União (entendido aí o Legislativo, o Executivo e o TCU) poderia interferir na distribuição das sobras, na parte inerente à complementação. 
37.4. Essas observações doutrinárias são importantes, porque é problemático aferir se a distribuição posta em prática pelo Decreto municipal 192/2011 enquadra-se dentro da esfera do tolerável. De forma analítica, se as faixas de 100% (avaliação de desempenho entre 100 a 110) , 80% (avaliação entre 90 a 99,9) , 60% (avaliação entre 80 a 89,9) e 40% (avaliação entre 0 a 79,9) são razoáveis (art. 6º, §§ 1º ao 5º) . Bem assim se os critérios de distribuição das sobras após o primeiro rateio, destinando 50% da sobra total tão somente aos professores que obtiveram nota máxima (art. 7º, § 1º) é desproporcional. 
37.5. Problemático aferir a razoabilidade, porque a Lei 11.494/2007 tem como matriz inspiradora, princípio estruturante, a ‘valorização dos profissionais da educação’. E a distribuição de recursos do Fundeb segundo o critério da avaliação de desempenho nos parece mecanismo idôneo da valorização e incentivo de aprimoramento e dedicação dos profissionais do magistério. 
37.6. De fato, nos parece desarrazoado colocar em um mesmo grupo que profissionais com notas 0 até 20 (esse último valor é arbitrário, até mesmo para demonstrar o problema do critério da razoabilidade) no mesmo grupo dos profissionais avaliados entre 70 a 79,9. Entretanto, certamente o autor da norma poderia argumentar que os profissionais muito mal avaliados receberiam um plus remuneratório até mesmo para implementar condições financeiras de sustento e aperfeiçoamento, de forma a superação de tais dificuldade. Ou seja, não pagar nada ou muito pouco significaria colocar o profissional em um ciclo vicioso, até a demissão por insuficiência de desempenho. 
37.7. O fato é que seria salutar, dada a dimensão nacional, com dezenas de Estados e milhares de Municípios com legislações próprias de concretização dos artigos 22 e 23 da Lei 11.494/2007, ter-se uma normatização do tipo principiológica e inspiradora (impedindo ofensas chapadas ao princípio da moralidade) , de modo a dar um padrão mínimo a algo cujo o objetivo envolve todas as esferas federativas. Entretanto, ao nosso sentir, uma proposta neste sentido exigiria maiores estudos jurídicos, o que desbordaria dos limites objetivos da presente denúncia. 
37.8. Contudo, tal constatação não impede a verificação de disposições no Decreto municipal 192/2011, ofensivas à Lei 11.494/2007. 
37.9. Como visto, o Decreto municipal dispõe que: 
‘Art. 6º. Existindo no final do exercício financeiro (dezembro) saldo remanescente dos 60% (sessenta por cento) do FUNDEB, este, será distribuído em forma de abono, entre os profissionais do magistério que estiveram em efetivo exercício no ano letivo correspondente, seja lecionando, coordenando, dirigindo, secretariando, supervisionando, observando-se a pontuação obtida através das avaliações realizadas no ano letivo em curso, na forma dos Anexos I, II, III e IV partes integrantes deste Decreto, excetuando-se àqueles que exercem cargos na administração pública municipal e que a sua atuação seja relevante, necessária e indispensável à produtividade, crescimento e ou dinamismo da educação e consequentemente a administração pública municipal, devidamente avaliada pela SEDUC juntamente com a Comissão de Gestão e carreira, da seguinte forma: 
[...] 
Art. 9º. Os profissionais do magistério que estiveram ou estejam em gozo de licença, seja ela de qualquer tipo, além das licenças referidas no Art. 108, incisos I, II, III, IV V e VI, da Lei Municipal nº 485/2007, somente participarão da distribuição de que· trata este Decreto na proporcionalidade do período em que estiveram em efetivo exercício de sala de aula no corrente ano letivo, excetuando-se os que estiverem em gozo de licença médica e maternidade. 
§	1 º - Os profissionais do magistério cedidos a órgãos públicos de qualquer ente federado não participarão da distribuição do saldo remanescente dos 60% (sessenta por cento) do FUNDEB, salvo o período em que estiveram em efetivo exercício de sala de aula, durante o ano letivo objeto da distribuição. 
§ 2º - Os profissionais do magistério que estiverem a disposição de outros órgãos da administração pública municipal ou setores da própria educação, que não a sala de aula, não serão avaliados pelos critérios daqueles que estão em efetivo exercício do magistério, e sim, pela Secretaria de Educação e Comissão de Gestão e Carreira, que levará em consideração a necessidade e o interesse da Secretaria de Educação e a administração pública de um modo geral no setor onde o profissional da educação estiver prestando o seu serviço. 
§ 3º - Feita a análise de que trata o parágrafo segundo, o professor poderá ficar fora da distribuição do abono em questão, bem como, participar do mesmo, dentro dos níveis equivalentes a 60% e 40%, segundo os critérios estabelecidos no art. 6° e parágrafo primeiro do art. 9º deste Decreto.’ 
37.10. Parece-nos que as partes grifadas ofendem os arts. 21 a 23 da Lei 11.494/2007, na medida em que destinar os 60% dos recursos anuais do Fundo ‘àqueles que exercem cargos na administração pública municipal e que a sua atuação seja relevante, necessária e indispensável à produtividade, crescimento e ou dinamismo da educação e consequentemente a administração pública municipal’ e aos ‘profissionais do magistério que estiverem a disposição de outros órgãos da administração pública municipal ou setores da própria educação, que não a sala de aula, não serão avaliados pelos critérios daqueles que estão em efetivo exercício do magistério, e sim, pela Secretaria de Educação e Comissão de Gestão e Carreira, que levará em consideração a necessidade e o interesse da Secretaria de Educação e a administração pública de um modo geral’ ofende e /ou permite margens de ofensa à determinação legal de destinação de tais valores aos pagamento de remuneração dos profissionais do magistério (docentes, profissionais que oferecem suporte pedagógico direto ao exercício da docência: direção ou administração escolar, planejamento, inspeção, supervisão, orientação educacional e coordenação pedagógica) da educação básica em efetivo exercício (atuação efetiva no desempenho das atividades de magistério retromencionadas) , na rede pública (observada a extensão do conceito dada pelo § 3º do art. 9º da Lei 11.494/2007) . 
37.11. Também nos parece contrária à Lei 11.494/2007 a disposição posta no art. 9º, caput, do Decreto municipal 192/2011, porquanto afasta do rateio dos 60% do Fundeb os profissionais de magistério que ‘estiveram ou estejam em gozo de licença, seja ela de qualquer tipo, além das licenças referidas no art. 108, incisos I, II, III, IV V e VI, da Lei Municipal nº 485/2007, somente participarão da distribuição de que trata este Decreto na proporcionalidade do período em que estiveram em efetivo exercício de sala de aula no corrente ano letivo, excetuando-se os que estiverem em gozo de licença médica e maternidade’, uma vez que o art. 22, inciso III, da Lei 11.494/2007 determina que o efetivo exercício no desempenho das atividades do magistério não é descaracterizado por eventuais afastamentos temporários previstos em lei, com ônus para o empregador, que não impliquem rompimento da relação jurídica existente, bem como o art. 22, inciso II, manda que se considere como efetivo exercício dos profissionais de magistério não apenas o efetivo exercício de sala de aula, mas também dos profissionais que oferecem suporte pedagógico direto ao exercício da docência: direção ou administração escolar, planejamento, inspeção, supervisão, orientação educacional e coordenação pedagógica. 
37.12. Tendo em conta a complexidade da matéria, a envolver valoração do quanto distribuir, cujo problemático controle é afeto ao princípio da razoabilidade, bem assim o fato da questão (limites e formas de controle de norma municipal pelo Tribunal de Contas e a própria matéria de fundo guardar certo grau de ineditismo no âmbito deste Tribunal) , não apresentaremos proposta de aplicação de multa. Aplicamos ao caso o art. 22, caput e § 1º, do Decreto-lei 4.657/1942 (LINDB) . 
CONCLUSÃO 
38. Não se comprovou nos autos a denúncia, no que tange ao beneficiamento de profissionais de magistério ligados ao grupo político dominante nos exercícios de 2011 a 2015. Também ficou afastada a falha relativa à distribuição de valores segundo função, lotação, pois o critério do Decreto municipal 192/2011 é o da avaliação de desempenho e meses de efetivo exercício (aderente à Lei 11.494/2007) , bem como comprovada ausência de erro de cálculo na aplicação do referido Decreto municipal (objeto das audiências realizadas nos autos) .
39. Os denunciantes em verdade nada receberam do rateio da sobra relativas aos 60% do Fundeb. Este Tribunal, em tese, poderia suprir a deficiência da denúncia, requisitando da Prefeitura prova de que os servidores estavam afastados, por qual licença, ou cedidos, com o destinatário da cessão e o motivo da mesma. Entretanto, viessem as provas de efetivo exercício no magistério, ainda assim a questão deveria ser debatida no Judiciário. Isso porque este nosso Tribunal estaria a tutelar interesses privados e individuais daqueles que não tiveram a devida aplicação do art. 9º do Decreto 192/2011, ou seja, ainda que em efetivo exercício, não participaram do rateio do saldo do Fundeb. ‘A jurisprudência desta Corte de Contas é no sentindo de que o papel do denunciante/representante consiste em iniciar a ação fiscalizatória e que a partir daí o TCU conduzirá as apurações, não cabendo ao TCU tutelar interesses privados’ (voto condutor do Acórdão 2100/2019-TCU-Plenário) . Fosse diferente, quando um servidor requeresse o reconhecimento de um direito junto a Administração e esse lhe fosse negado, abrir-se-ia as portas da denúncia, o que poderia inviabilizar a capacidade operativa deste nosso Tribunal. 
40. É problemático aferir se a distribuição posta em prática pelo Decreto municipal 192/2011 enquadra-se dentro da esfera do tolerável. De forma analítica, se as faixas nele definidas são razoáveis (art. 6º, §§ 1º ao 5º) . Bem assim se os critérios de distribuição das sobras após o primeiro rateio, destinando 50% da sobra total tão somente aos professores que obtiveram nota máxima (art. 7º, § 1º) é desproporcional. Isso porque a Lei 11.494/2007 tem como matriz inspiradora, princípio estruturante, a ‘valorização dos profissionais da educação’. Ainda que pareça desarrazoado colocar em um mesmo grupo profissionais com notas 0 até 20 (esse último valor é arbitrário, até mesmo para demonstrar o problema do critério da razoabilidade) e profissionais avaliados entre 70 a 79,9, certamente o autor da norma poderia argumentar que os profissionais muito mal avaliados receberiam um adicional remuneratório até mesmo para implementar condições financeiras de sustento e aperfeiçoamento, de forma a superação de tais dificuldade. Ou seja, não pagar nada ou muito pouco significaria colocar o profissional em um ciclo vicioso, até a demissão por insuficiência de desempenho. A dificuldade está exatamente no fato de não estarmos diante de um critério binário de justo ou injusto, mas de uma questão valorativa de gradação de valor entre o bom e o ruim. 
41. Verifica-se um estado de anomia, dada a ausência de norma geral. O fato é que seria salutar, dada a dimensão nacional, com dezenas de Estados e milhares de Municípios com legislações próprias de concretização dos artigos 22 e 23 da Lei 11.494/2007, ter-se uma normatização do tipo principiológica e inspiradora (impedindo ofensas chapadas ao princípio da moralidade) , de modo a dar um padrão mínimo a algo cujo objetivo envolve todas as esferas federativas. Entretanto, ao nosso sentir, uma proposta neste sentido exigiria maiores estudos jurídicos, o que desbordaria dos limites objetivos da presente denúncia. 
42. Uma vez mencionadas pelos denunciantes as normas que regulamentaram a distribuição dos saldos da parcela de 60% do Fundeb, verificou-se que, em parte, elas não aderem ao disposto nos artigos 21, 22 e 23 da Lei 11.494/2007, pelo que ciência das falhas na norma municipal deve ser endereçada ao Município de Viçosa do Ceará, nos termos da Portaria Segecex 13/2011. 
PROPOSTA DE ENCAMINHAMENTO 
43. Diante do exposto, submetem-se os autos à consideração superior, propondo ao Tribunal: 
a)	conhecer da presente denúncia, satisfeitos os requisitos de admissibilidade previstos nos arts. 234 e 235, do Regimento Interno deste Tribunal, e no art. 103, § 1º, da Resolução/TCU 259/2014, para, no mérito, considerá-la parcialmente procedente; 
b)	acatar parcialmente as razões de justifica apresentadas por Divaldo Carneiro Soares, ex-Prefeito de Viçosa do Ceará (acerca da não aplicação de sanção, vide item 37.12 desta instrução) , e integralmente as razões de justificativa de Maria Antônia Rodrigues, ex-Secretária de Educação do referido município; 
c)	nos termos do § 1º do art. 236 do RITCU, levantar o sigilo dos autos após a decisão definitiva sobre a matéria; 
d)	dar ciência, com fundamento no art. 71, inciso IX, da Constituição Federal, no art. 250, inciso II, do RITCU e na Portaria Segecex 13/2011, à Prefeitura Municipal de Viçosa do Ceará/CE sobre as seguintes impropriedades:
d.1)  a distribuição de saldo remanescente dos 60% do Fundo de Manutenção e Desenvolvimento da Educação Básica (Fundeb) na forma prevista nos arts. 6º e 9º, § 2º, do Decreto Municipal 192/2011, em tese, possibilita a destinação desses recursos a servidores que não sejam profissionais do magistério da educação básica em efetivo exercício na rede pública, uma vez que torna possível destinar ‘ (...) àqueles que exercem cargos na administração pública municipal e que a sua atuação seja relevante, necessária e indispensável à produtividade, crescimento e/ou dinamismo da educação e consequente a administração pública municipal’ (caput do art. 6º do Decreto Municipal 192/2011) ou a profissionais do magistério da educação básica que não estejam em efetivo exercício na rede pública, uma vez que permite o rateio com ‘profissionais do magistério que estiverem à disposição de outros órgãos da administração pública municipal ou setores da própria educação, que não a sala de aula’ (art. 9º, § 2º, do Decreto Municipal 192/2011) , o que afronta a exigência legal disposta nos arts. 21 a 23 da Lei 11.494/2007 (Lei do Fundeb) ;
d.2) a distribuição de saldo remanescente dos 60% do Fundo de Manutenção e Desenvolvimento da Educação Básica (Fundeb) excluindo-se do rateio os profissionais de magistério que estiverem em gozo de licença, excetuando-se apenas a licença médica e maternidade, e, ainda, restringindo apenas àqueles que estiveram em efetivo exercício de sala no exercício (ano) considerado, conforme prevê o caput do art. 9º do Decreto Municipal 192/2011, contraria, respectivamente, o inciso III do art. 22 da Lei 11.494/2007, na medida em que tal dispositivo estabelece que o efetivo exercício no desempenho das atividades do magistério não é descaracterizado por eventuais afastamentos temporários previstos em lei, com ônus para o empregador, que não impliquem rompimento da relação jurídica existente, e o inciso II do art. 22 da Lei 11.494/2007, uma vez que esse dispositivo legal determina que se considere como efetivo exercício dos profissionais do magistério não apenas o efetivo exercício em sala de aula, mas também dos profissionais que ofereçam suporte pedagógico direto ao exercício da docência: direção ou administração escolar, planejamento, inspeção, supervisão, orientação educacionais e coordenação pedagógica.
e)	dar ciência do Acórdão que vier a ser proferido à Prefeitura Municipal de Viçosa do Ceará/CE, destacando que o relatório e o voto que fundamentam a deliberação ora encaminhada podem ser acessados por meio do endereço eletrônico www.tcu.gov.br/acordaos e que, caso tenha interesse, o Tribunal pode encaminhar-lhe cópia desses documentos sem quaisquer custos; 
f)	encaminhar cópia do Acórdão ao Tribunal de Contas do Estado do Ceará, a título de colaboração, uma vez que ali tramita o TC 107516/2016 (denúncia) , cuja matéria é idêntica à versada no presente processo, destacando que o relatório e o voto que fundamentam a deliberação ora encaminhada podem ser acessados por meio do endereço eletrônico www.tcu.gov.br/acordaos e que, caso tenham interesse, o Tribunal pode encaminhar-lhes cópia desses documentos sem quaisquer custos; 
g)	arquivar o presente processo, com fundamento no art. 169, inciso III, do Regimento Interno do Tribunal.” 
	É o Relatório.

Carlos Monteiro (OAB/CE 8.704), Cynara Monteiro (OAB/CE 8.880 e Valesca Belchior de Oliveira (OAB/CE 39.669).

Não autou.

DENÚNCIA. POSSÍVEIS IRREGULARIDADES NO RATEIO DE RECURSOS DO FUNDO DE MANUTENÇÃO E DESENVOLVIMENTO DA EDUCAÇÃO BÁSICA E DE VALORIZAÇÃO DOS PROFISSIONAIS DA EDUCAÇÃO - FUNDEB. OCORRÊNCIAS NÃO CONFIRMADAS. DESCOBERTA DE NOVAS FALHAS. SERENDIPIDADE. EXAME DE COMPATIBILIDADE ENTRE LEI E DECRETO MUNICIPAL REGULAMENTAR. CONHECIMENTO E PROCEDÊNCIA PARCIAL. CIÊNCIA AO MUNICÍPIO.

DENÚNCIA (DEN)

Secretaria de Controle Externo da Educação - SecexEducação.

Trata-se da Denúncia acerca de possíveis irregularidades praticadas pelo ex-prefeito de Viçosa do Ceará/CE, Sr. Divaldo Carneiro Soares (gestão 2013-2016) , referentes ao rateio dos recursos do Fundo de Manutenção e Desenvolvimento da Educação Básica e de Valorização dos Profissionais da Educação – Fundeb.
2.	Segundo alegado na peça vestibular (peça 1) , o ex-alcaide teria agido de forma totalmente discricionária ao promover o rateio das verbas do Fundo, beneficiando aqueles que estavam ligados ao seu grupo político. Alegou-se desproporcionalidade e inequidade, uma vez que uns recebiam quantias que variavam de R$ 3.000,00 (três mil reais) a R$ 25.000,00 (vinte e cinco mil reais) e outros nada percebiam, embora fossem profissionais da educação básica pública em efetivo exercício. 
3.	Os autos vieram conclusos ao meu Gabinete com a proposta inicial, da antiga Secretaria de Controle Externo no Estado do Ceará – Secex/CE, de não conhecer da Denúncia, porquanto estava desacompanhada de elementos de prova que indicassem as supostas irregularidades (peça 2) . Nada obstante, entendi necessário restituir os autos àquela unidade instrutiva com o objetivo de deflagrar diligências para esclarecer as notícias que permeavam a peça inaugural (peça 5) . 
4.	A Secex/CE enviou diligência ao município de Viçosa do Ceará/CE, solicitando: a) o ato normativo que estabelecia as regras de concessão relativas a eventuais distribuições de abonos do Fundeb; b) a documentação comprobatória dos pagamentos efetuados aos profissionais do magistério da educação básica pública nos exercícios de 2013 a 2016, referentes ao rateio das “sobras” da parcela de recursos dos 60% do Fundeb, bem como a identificação completa dos beneficiários (nome, CPF, cargo e valores pagos; e c) a relação dos profissionais do magistério da educação básica pública (docentes, profissionais de suporte pedagógico direto à docência: direção ou administração, planejamento, inspeção, supervisão, orientação educacional e coordenação pedagógica) que se encontravam em exercício no período de janeiro/2013 a dezembro/2016. 
5.	O atual prefeito de Viçosa do Ceará/CE, Sr. José Firmino de Arruda (gestão 2017-2020) , trouxe ao descortino do Tribunal a documentação requerida (peças 14-16) .
6.	Posteriormente, foi efetuada nova diligência ao município para que encaminhasse ao Tribunal informações complementares utilizadas para o cálculo do valor do abono pago, nos termos estipulados pelo art. 6º do Decreto municipal 192/2011, com vistas a verificar a sistemática de cálculo empregada no rateio do saldo remanescente dos 60% do Fundeb no exercício de 2015. Em substância, demandou-se do ente político: a) avaliações de desempenho de todos os profissionais do magistério que estiveram em efetivo exercício no ano letivo de 2015; b) memórias de cálculos detalhadas que resultaram no pagamento do abono relativo ao saldo remanescente de 60% do Fundeb/2015 aos profissionais apontados no item anterior; e c) relação nominal e demais informações funcionais de profissionais do magistério que estiveram em efetivo exercício no ano de 2015, mas que não foram incluídos no rateio do abono, acompanhadas de provas que corroborassem os possíveis descumprimentos da legislação atinente ao caso. 
7.	Novamente o prefeito atendeu à solicitação do Tribunal, coligindo aos autos os elementos insertos às peças 22 a 73.
8.	Por fim, a unidade técnica diligenciou ainda o Tribunal de Contas do Estado do Ceará – TCE/CE para que encaminhasse documentação acerca de possíveis irregularidades no rateio e pagamento dos recursos em questão, nos exercícios de 2013 a 2016. Em essência, o TCE informou que tramitava naquela Corte a Denúncia 107516, protocolada em 07/12/2016, acerca de matéria idêntica à Denúncia ora em exame nesta Corte de Contas Federal. Também noticiou a existência dos Processos 100464/15, 100979/16 e 101273/17 (em análise) , relativos aos anos de 2014, 2015 e 2016, respectivamente, e da Prestação de Contas de Gestão 100.346/14, concernente ao exercício de 2013 (peça 84) , que foi julgada regular com ressalva (Acórdão 1.493/2018, peça 84) , com aplicação de multa no valor de R$ 1.179,36, em face da não inclusão de informação necessária em determinado sistema informatizado (sanção não relacionada à questão do rateio das verbas do Fundeb) . 
9.	Em instrução à peça 85, a Secex/CE compreendeu haver pagamentos díspares sob a rubrica de “abono saldo remanescente 60% Fundeb de 2013” a alguns servidores professores, que formavam grupos com mesma função, lotação e natureza. Por conseguinte, mediante delegação de competência deste relator, promoveu a audiência do Sr. Divaldo Carneiro Soares, ex-prefeito (gestão 2013-2016) . Em nova instrução à peça 101, a unidade técnica deflagrou a audiência da Sra. Maria Antônia Rodrigues, ex-secretária de educação de Viçosa do Ceará/CE, acerca do descumprimento do Decreto municipal 192/2011 no cálculo da distribuição do saldo remanescente dos 60% do Fundeb de 2013, além da exclusão injustificada de servidores que estiveram em efetivo exercício entre 2013 a 2015. Ambos os responsáveis apresentaram razões de justificativa (peças 98, 99 e 119) , acompanhadas de diversos documentos comprobatórios (peças 120 a 178) .
10.	O presente processo, em face da reestruturação por que passou esta Corte de Contas e da consequente extinção da Secex/CE, teve seu mérito examinado pela Secretaria de Controle Externo da Educação – SecexEducação. 
11.	Na SecexEducação, a questão do alegado “favorecimento político” foi abordada em duas perspectivas. A primeira versou sobre a aplicação do Decreto municipal 192/2011, especificamente se houve desvirtuamento ou manipulação das avaliações de desempenho dos profissionais da educação, de forma a concentrar um pequeno grupo no topo dos beneficiados em detrimento de outros, e se ocorreu exclusão injustificada de servidores do magistério que estiveram em efetivo exercício entre 2013 a 2015. A segunda referiu-se à possibilidade de o Decreto municipal 192/2011 estar dissonante da Lei 11.494/2007, que instituiu o Fundeb.
12.	Quanto ao primeiro quesito, entendeu a unidade técnica que não houve irregularidade na aplicação do Decreto municipal 192/2011, pois a comparação do teor da norma com as razões de justificativa apresentadas (e os documentos que as acompanhavam) revelou correção dos cálculos. 
13.	Sobre a hipótese de desvirtuamento/manipulação, registrou a Secretaria instrutiva que as avaliações de desempenho “trazem os elementos exigidos pela Lei municipal 560/2009, art. 37, incisos I a XI, pelo que guardam conformidade com a lei, ao menos o critério objetivo de aderência ao que foi avaliado frente às exigências da norma”. 
14.	Acerca do segundo quesito, verificou-se que algumas normas que regulamentavam a distribuição dos saldos da parcela de 60% do Fundeb colidiam com o disposto nos arts. 21, 22 e 23 da Lei 11.494/2007. 
15.	Em consequência, a SecexEducação sugeriu ao Tribunal que conhecesse desta Denúncia, para, no mérito, considerá-la parcialmente procedente, com vistas a dar ciência ao município de Viçosa do Ceará das falhas na norma municipal, nos seguintes termos: 
15.1. “a distribuição de saldo remanescente dos 60% do Fundo de Manutenção e Desenvolvimento da Educação Básica (Fundeb) na forma prevista nos arts. 6º e 9º, § 2º, do Decreto Municipal 192/2011, em tese, possibilita a destinação desses recursos a servidores que não sejam profissionais do magistério da educação básica em efetivo exercício na rede pública, uma vez que torna possível destinar ‘ (...) àqueles que exercem cargos na administração pública municipal e que a sua atuação seja relevante, necessária e indispensável à produtividade, crescimento e/ou dinamismo da educação e consequente a administração pública municipal’ (caput do art. 6º do Decreto Municipal 192/2011) ou a profissionais do magistério da educação básica que não estejam em efetivo exercício na rede pública, uma vez que permite o rateio com ‘profissionais do magistério que estiverem à disposição de outros órgãos da administração pública municipal ou setores da própria educação, que não a sala de aula’ (art. 9º, § 2º, do Decreto Municipal 192/2011) , o que afronta a exigência legal disposta nos arts. 21 a 23 da Lei 11.494/2007 (Lei do Fundeb) ;”
15.2. “a distribuição de saldo remanescente dos 60% do Fundo de Manutenção e Desenvolvimento da Educação Básica (Fundeb) excluindo-se do rateio os profissionais de magistério que estiverem em gozo de licença, excetuando-se apenas a licença médica e maternidade, e, ainda, restringindo apenas àqueles que estiveram em efetivo exercício de sala no exercício (ano) considerado, conforme prevê o caput do art. 9º do Decreto Municipal 192/2011, contraria, respectivamente, o inciso III do art. 22 da Lei 11.494/2007, na medida em que tal dispositivo estabelece que o efetivo exercício no desempenho das atividades do magistério não é descaracterizado por eventuais afastamentos temporários previstos em lei, com ônus para o empregador, que não impliquem rompimento da relação jurídica existente, e o inciso II do art. 22 da Lei 11.494/2007, uma vez que esse dispositivo legal determina que se considere como efetivo exercício dos profissionais do magistério não apenas o efetivo exercício em sala de aula, mas também dos profissionais que ofereçam suporte pedagógico direto ao exercício da docência: direção ou administração escolar, planejamento, inspeção, supervisão, orientação educacionais e coordenação pedagógica”.
16.	Também propôs a unidade técnica: a) acatar parcialmente as razões de justificativa apresentadas pelo Sr. Divaldo Carneiro Soares (sem aplicação de multa, por força do art. 22, caput e § 1º, do Decreto-lei 4.657/1942, LINDB) e integralmente a defesa da Sr. Maria Antônia Rodrigues; b) encaminhar cópia do Acórdão que vier a ser proferido ao município de Viçosa do Ceará/CE, para ciência, e ao Tribunal de Contas do Estado do Ceará, neste caso a título de colaboração, uma vez que naquela Corte Estadual tramita o Processo 107.516/2016 (Denúncia) , cuja matéria é idêntica à versada neste feito; e c)  arquivar os autos.
II
17.	Conheço da Denúncia por preencher os requisitos de admissibilidade previstos nos arts. 234 e 235 do Regimento Interno do TCU.
18.	Como visto no Relatório precedente e no resumo acima, este Processo teve início com a notícia de que o rateio de recursos do Fundeb no município de Viçosa do Ceará/CE estaria beneficiando correligionários da grei política do ex-prefeito. Posteriormente, passou-se a perquirir sobre possíveis recebimentos de valores díspares por parte de professores e eventual descumprimento do Decreto municipal 192/2011, que materialmente cuida dos critérios de distribuição do saldo remanescente dos 60% do Fundeb de 2013 mediante abono, além da exclusão injustificada de servidores que estiveram em efetivo exercício de 2013 a 2015, na percepção das verbas. Por fim, houve exame da compatibilidade do precitado decreto com a Lei 11.494/2007 que instituiu o Fundeb, com a proposta de mérito na linha de dar ciência ao município de Viçosa do Ceará/CE sobre falhas na norma municipal.
19.	Preliminarmente, ressalto ser comum, em Denúncias, os autos se iniciarem com a notícia de determinado fato trazido ao conhecimento do Tribunal e, no desenrolar do iter processual, outras ocorrências serem descortinadas ou clareadas, passando a ampliar ou a modificar o objeto a ser examinado. Esse fato jurídico-processual pode ser creditado a dois fenômenos: a oficialidade e a serendipidade. 
20. 	O primeiro tem status de princípio (princípio da oficialidade) , que, aplicado aos processos que tramitam nesta Casa de Contas, pode ser entendido como o dever de o Tribunal instaurar e impulsionar o processo até que o feito alcance o seu resultado final, de preferência, conclusivo. A Lei 9.784/1999 concretizou o princípio da oficialidade ao dispor sobre a necessidade de “impulsão de ofício, do processo administrativo, sem prejuízo da atuação dos interessados”, conforme o art. 2º, parágrafo único, inciso XII. Aliás, a ideia de oficialidade vai ao encontro da perspectiva dinâmica dos processos e das funções administrativa e de controle. 
21.	O segundo, serendipidade, consiste no descobrimento casual de informações/provas que podem evidenciar novas irregularidades ou falhas que anteriormente não eram perceptíveis. A serendipidade é normalmente referenciada em processos de natureza sancionatória e tem origem pretoriana, com acolhida em Tribunais Judiciários de vértice do país, a exemplo do Supremo Tribunal Federal que entende “plenamente admissível, nas interceptações telefônicas, a ocorrência da serendipidade, pela qual, de forma fortuita, são descobertos outros delitos que não eram objetos da investigação originária.” (HC 137438 AgR, rel. min. Luiz Fux, Primeira Turma, jul. 26/05/2017) . Igualmente, no RE 1249867/TO, destacou-se que “o chamado ‘fenômeno da serendipidade ou o encontro fortuito de provas’ (...) não acarreta, conforme visto, qualquer nulidade ao processo em análise.” (rel. min. Cármen Lúcia, decisão monocrática, jul. 10/02/2020) . Registre-se que a expressão tem origem na palavra inglesa Serendipity (acaso) e vem do conto persa sobre os três príncipes de Serendip (atual Sri Lanka) , que eram viajantes e, ao longo do caminho, fizeram descobertas sem ligação com seu objetivo original. 
22.	Tanto a já consagrada oficialidade quanto à serendipidade, esta ao pôr em relevo ocorrências que não constavam do escopo inicial dos autos, são desdobramentos sequenciais comuns aceitos pelo ordenamento jurídico e pela jurisprudência dos tribunais, que em nada invalidam ou destoam das regras e princípios processuais. 
23.	 Especialmente sobre as questões que permeiam estes autos, constatou-se que não há evidências de que o ex-prefeito favoreceu aqueles que estavam ligados ao seu grupo político. Ao revés, apurou-se que a distribuição das verbas do Fundeb seguiu os critérios objetivos disciplinados no Decreto municipal 192/2011, conforme passo a esclarecer.
24. 	Referido decreto “regulamenta o art. 37 da Lei municipal 560/2009, que trata da avaliação de desempenho dos profissionais do magistério público municipal, e dá outras providências”. Ambos os diplomas estão insertos nos autos, aquele à peça 14, p. 4-6, e esta (a lei) à peça 14, p. 36-74.
25.	O texto do decreto, em essência, estabelece que a distribuição dos recursos do saldo remanescente dos 60% do Fundeb será afivelada à avaliação e à categorização dos servidores do magistério, bem como fixa os critérios a serem empregados nos cálculos e no rateio desses recursos, consoante assim vazado:
“Art. 6º. Existindo no final do exercício financeiro (dezembro) saldo remanescente dos 60% ( sessenta por cento) do FUNDEB, este, será distribuído em forma de abono, entre os profissionais do magistério que estiveram em efetivo exercício no ano letivo correspondente, seja lecionando, coordenando, dirigindo, secretariando, supervisionando, observando-se a pontuação obtida através das avaliações realizadas no ano letivo em curso, na forma dos Anexos I, II, III e IV partes integrantes deste Decreto, excetuando-se àqueles que exercem cargos na administração pública municipal e que a sua atuação seja relevante, necessária e indispensável à produtividade, crescimento e ou dinamismo da educação e consequentemente a administração pública municipal, devidamente avaliada pela SEDUC juntamente com a Comissão de Gestão e carreira, da seguinte forma: 
§ 1°. Divide-se o saldo remanescente pelo número de Professores em efetivo exercício do ano em curso, encontrando-se aí o fator de multiplicação que orientará os cálculos; 
§ 2º. Os Professores que obtiverem a nota máxima, que vai de 100 (cem) a 110 (cento e dez) pontos, terão direito a abono equivalente a 100% (cem por cento) do fator de multiplicação; 
§ 3. Os Professores que obtiverem a nota que vai de 90 (noventa) a 99,9 (noventa e nove vírgula nove) pontos, terão direito a abono equivalente a 80% (oitenta por cento) do fator de multiplicação; 
§ 4°. Os Professores que obtiverem a nota que vai de 80 (oitenta) a 89,9 (oitenta e nove, vírgula nove) pontos, terão direito a abono equivalente a 60% (sessenta por cento) do fator de multiplicação; 
§ 5º. Os Professores que obtiverem a nota que vai de 0 (zero) a 79,9 (setenta e nove, vírgula nove) pontos, terão direito a abono equivalente a 40% (quarenta por cento) do fator de multiplicação; 
Art. 7º. Efetuados os cálculos de que trata o artigo anterior e respectivos parágrafos, o saldo residual voltará a ser redistribuído com todos os professores de que trata o artigo anterior e parágrafos, nas seguintes proporções: 
§ 1º. 50% (cinquenta por cento) deste saldo será dividido de forma igual entre os Professores que obtiverem nota máxima, conforme definidos no § 2º, do Artigo 6°; 
§ .2º. Os 50% (cinquenta por cento) restantes serão divididos com os demais professores avaliados, obedecendo aos percentuais estabelecidos no Artigo 6°, Parágrafos 3°, 4° e 5°, calculados sobre a média encontrada pela divisão deste valor com os mesmos; aplicando-se o percentual correspondente, que encontrará o valor do abono de cada professor. 
Art. 8º. Concluídas as 2 (duas) distribuições de acordo com as fórmulas tratadas nos artigos 6°. e 7º. caput e parágrafos, caso ainda exista saldo de recursos fruto desta distribuição, será este dividido de forma igual com os profissionais do magistério que obtiveram a nota máxima (100 a 110) pontos, de acordo com a avaliação realizada sob a coordenação da SEDUC para distribuição do saldo remanescente dos 60% (sessenta por cento) do FUNDEB apurado no final do exercício financeiro (dezembro) . 
Art. 9º. Os profissionais do magistério que estiveram ou estejam em gozo de licença, seja ela de qualquer tipo, além das licenças referidas no Art. 108, incisos I, II, III, IV V e VI, da Lei Municipal nº 485/2007, somente participarão da distribuição de que trata este Decreto na proporcionalidade do período em que estiveram em efetivo exercício de sala de aula no corrente ano letivo, excetuando-se os que estiverem em gozo de licença médica e maternidade.
§ 1 º - Os profissionais do magistério cedidos a órgãos públicos de qualquer ente federado não participarão da distribuição do saldo remanescente dos 60% (sessenta por cento) do FUNDEB, salvo o período em que estiveram em efetivo exercício de sala de aula, durante o ano letivo objeto da distribuição. 
§ 2º - Os profissionais do magistério que estiverem a disposição de outros órgãos da administração pública municipal ou setores da própria educação, que não a sala de aula, não serão avaliados pelos critérios daqueles que estão em efetivo exercício do magistério, e sim, pela Secretaria de Educação e Comissão de Gestão e Carreira, que levará em consideração a necessidade e o interesse da Secretaria de Educação e a administração pública de um modo geral no setor onde o profissional da educação estiver prestando o seu serviço. 
§ 3º - Feita a análise de que trata o parágrafo segundo, o professor poderá ficar fora da distribuição do abono em questão, bem como, participar do mesmo, dentro dos níveis equivalentes a 60% e 40%, segundo os critérios estabelecidos no art. 6° e parágrafo primeiro do art. 9º deste Decreto.” 
26.	Em essência, percebe-se que a norma precitada estabelece que o saldo remanescente dos 60% do Fundeb é dividido pelo quantitativo de servidores que se encontram em efetivo exercício no ano letivo correspondente. Dessa divisão, chega-se a um fator multiplicador que serve de base para os cálculos. Complementa a sistemática fixada pelo decreto a avaliação de desempenho e a distribuição de notas aos servidores, que variam de 110 a 0 (zero) pontos, atribuindo-lhes direito ao abono equivalente a percentuais escalonados de 100%, 80%, 60% e 40% do fator de multiplicação. 
27.	Dessarte, se o professor obtiver nota máxima (que vai de 100 a 110 pontos) , terá direito a abono equivalente a 100% do fator de multiplicação. Ao revés, se o profissional da educação contar com a nota de 0 (zero) a 79,9 pontos, terá abono correspondente a 40% do fator. 
28.	Como visto alhures, a ex-secretária de educação foi instada a se manifestar acerca do descumprimento do Decreto municipal 192/2011 no cálculo do abono pela distribuição do saldo remanescente dos 60% do Fundeb de 2013. 
29.	De acordo com a documentação que acompanha os autos e as justificativas oferecidas pela ex-agente, constatou-se que:
 a) no final do exercício financeiro de 2013, existia um saldo remanescente dos 60% do Fundeb no quantum de R$ 6.200.002,79, para ser rateado entre os 698 professores que estavam em efetivo exercício; pela divisão, alcançou-se o fator multiplicador de R$ 8.882,52 (6.200.002.79/698 = 8.882,52) ;
b) esse fator de R$ 8.882,52 foi distribuído: i) ao grupo dos 100 a 110 (pontos) que teve 100% do fator multiplicador, ou seja, R$ 8.882,52; ii)  ao grupo dos 90 a 99,9 (pontos) – fator multiplicador de R$ 7.106,01; iii) ao grupo dos 80 a 89,9 (pontos) – fator multiplicador de R$ 5.329,50; e iv) ao grupo dos 0,0 a 79,9 (pontos) – fator multiplicador de R$ 3.353,00.
c) após efetuados os cálculos previstos no art. 6° do Decreto 192/2011, o saldo residual, por determinação do art. 7°, foi redistribuído na forma do art. 6°, sendo destinado aos grupos na seguinte proporção: 50% do saldo residual aos professores que obtiveram nota máxima (100 a 110 pontos) e outros 50% aos professores que obtiveram nota máxima dos grupos (90 a 99,9 pontos; 80 a 89,9 pontos e 0 a 79,9 pontos, obedecendo as medias e os percentuais dos §§ 3º, 4° e 5° do art. 6°, conforme prevê o art. 7º, § 2°) ; e
d) justificativas da ex-secretária: “[s]omente a título ilustração, ao aplicarmos a legislação ao grupo com pontuação de 100/110, chegaríamos ao valor individual do rateio, multiplicando o número de professores desse grupo (139) por seu fator multiplicador (R$ 8.882,52) , chegaríamos ao valor de R$ 1.234.667.50, que somado ao saldo residual previsto no § 1° do art. 7°, que foi de R$ 728.365,00, e os valores dos meses não trabalhados das classes 80%, 60% e 40%, que foi de RS 328.438,57, chegamos ao valor de R$ 2.291.471,07, que dividido pela quantidade de professores desse grupo (139) , encontramos o valor de R$ 16.485,40, que dependendo dos meses trabalho no exercício de 2013, terá um acréscimo ou decréscimo nesse valor, quando finalizada toda esta operação. Ressalte que a esse valor – R$ 16.485,40 – será acrescido, ainda, do saldo residual do próprio Grupo 100/110, referente aos meses não trabalhados dos professores desse grupo, tendo em vista que a distribuição, também, tem como critério a proporcionalidade do período em que esteve em efetivo exercício da docência no ano letivo, conforme impõe o art. 9º do Decreto Municipal n° 192/2011.” 
30.	Percebe-se que o rateio dos recursos do Fundeb observou os critérios objetivos discriminados no regulamento municipal, o que afasta a alegação inicial de (total) discricionariedade na divisão dessas verbas, por parte do ex-prefeito. Igualmente não restou confirmada a hipótese de descumprimento do decreto com o consequente pagamento de valores díspares. Ao revés, houve deferência à norma municipal. 
31.	Quanto à suposta exclusão injustificada de servidores que estiveram em efetivo exercício de 2013 a 2015, a ex-secretária de educação justificou que os professores que eventualmente não participaram do rateio foram somente aqueles que incidiram nas situações previstas pelo art. 9° do Decreto municipal 192/2011.
32.	Relembre-se o dispositivo referenciado: 
“Art. 9º. Os profissionais do magistério que estiveram ou estejam em gozo de licença, seja ela de qualquer tipo, além das licenças referidas no Art. 108, incisos I, II, III, IV V e VI, da Lei Municipal nº 485/2007, somente participarão da distribuição de que trata este Decreto na proporcionalidade do período em que estiveram em efetivo exercício de sala de aula no corrente ano letivo, excetuando-se os que estiverem em gozo de licença médica e maternidade. 
§	1 º - Os profissionais do magistério cedidos a órgãos públicos de qualquer ente federado não participarão da distribuição do saldo remanescente dos 60% (sessenta por cento) do FUNDEB, salvo o período em que estiveram em efetivo exercício de sala de aula, durante o ano letivo objeto da distribuição.” 
33.	São casos de licenças legais e cessão de servidores. As licenças mencionadas no art. 108, incisos I, II, III, IV, V e VI, da Lei municipal 485/2007 (que institui o regime jurídico dos servidores daquele município) , as quais o decreto precitado faz referência, são: doença de pessoa da família, serviço militar, concorrer a cargo eletivo, tratar de interesses particulares, desempenho de mandato classista, licença prêmio (disponível em:< https://www.vicosa.ce.gov.br/arquivos/275/ LEIS_485_2007_0000001.pdf>) . 
34.	Apesar de não constar nos autos provas de que os servidores estavam de licença ou cedidos, pode-se, em tese, compreender, mais uma vez, que houve aderência ao Decreto municipal 192/2011 (art. 9º) , ao se excluir, mediante critérios objetivos, os professores que não reuniam as condições necessárias para participar na distribuição do saldo dos 60% do Fundeb. 
35.	Registre-se que, na mesma linha de interpretação da unidade técnica, entendo não ser necessário promover nova diligência para trazer aos autos informações sobre a situação de cada servidor, isto é, se estavam ou não de licença ou cedidos a outros órgãos. A uma porquanto ampliaria o escopo deste processo de Denúncia em demasia. A duas porque haveria uma zona gris sobre essa questão, notadamente relacionada ao fato de o Tribunal possivelmente passar a tutelar interesses mais próximos ao foro particular dos interessados do que ao interesse público. A três pelo motivo de que os denunciantes que subscreveram a peça inaugural não trouxeram elementos para comprovar que estavam em efetivo exercício no magistério público da educação básica nos anos de 2013 a 2015, hipótese em que não se enquadrariam no dispositivo do art. 9º do Decreto municipal 192/2011. 
III
36.	Examinadas as questões referentes aos alegados benefícios conferidos a correligionários da grei política do ex-prefeito, de possível recebimentos de valores díspares por parte de professores por eventual descumprimento do Decreto municipal 192/2011 e, ainda, da suscitada exclusão injustificada de servidores que estiveram em efetivo exercício de 2013 a 2015, as quais não se confirmaram, chega-se ao exame da compatibilidade do mencionado decreto com a Lei 11.494/2007, que instituiu o Fundeb.
37.	Relembre-se que a proposta de mérito sugerida pela unidade técnica, em substância, consiste em dar ciência ao município de Viçosa do Ceará sobre falhas na norma regulamentar municipal, por suposta contrariedade ao arts. 21 a 23 da Lei 11.494/2007.
38.	De proêmio, entendo necessário fazer algumas advertências epistêmico-interpretativas preliminares à análise de mérito da questão indicada no item precedente. 
39.	A primeira consiste em destacar não ser usual nesta Casa de Contas fazer controle de legalidade de regulamento municipal em face da lei, o que, por si só, recomenda cautela, equilíbrio e proporcionalidade no exame, principalmente para fazer deferência à autonomia municipal e ao poder regulamentar de que se acha investido o chefe do Poder Executivo local de delimitar e/ou reduzir a discricionariedade e as “incertezas” na aplicação da lei, por meio de seu poder normativo regulamentar, e, ainda, para evitar a ocorrência de “superdosagem” por parte da atividade de controle externo.
40.	A segunda se ocupa de relembrar que o Decreto municipal 192/2011 (peça 14, p. 4-6) regulamenta o art. 37 da Lei municipal 560/2009, que trata da avaliação de desempenho dos profissionais do magistério público de Viçosa do Ceará/CE (peça 14, p. 36-74) . Ou seja, pelo menos sob o aspecto formal, o decreto não regulamenta diretamente a Lei 11.494/2007 do Fundeb (apesar de, na prática, tocar o tema de forma minudente) , o que poderia soar estranho ao pacto federativo constitucional um chefe do Poder Executivo local, mediante decreto, regulamentar lei promulgada pelo chefe do Poder Executivo federal, haja vista que o decreto municipal deve ter por escopo disciplinar lei própria daquele ente federativo, e não (diretamente) lei de outro ente.
41.	Em terceiro, nada obstante os aspectos mencionados no item precedente, o Decreto municipal 192/2011, em seus artigos 6º a 9º, materialmente (de fato, de conteúdo) disciplina o rateio do saldo remanescente dos 60% do Fundeb, podendo-se inferir que se cuida possivelmente de matéria de interesse local. 
42.	Por fim, não se perquirirá questões relacionadas ao acerto ou desacerto de o chefe do Executivo municipal ter regulamentado matéria supostamente de interesse local (art. 30, inciso I, CF: “compete aos Municípios: I - legislar sobre assuntos de interesse local”) ou ter suplementado a legislação federal (art. 30, inciso II, CF: “compete aos Municípios: II - suplementar a legislação federal e a estadual no que couber”) , utilizando-se de um decreto para tanto, e não de uma lei municipal, o que em tese poderia ir de encontro ao princípio da separação dos Poderes, por ausência de participação do Poder Legislativo local. Esses temas apresentam envergadura constitucional complexa que extrapolam, em muito, o objeto desta Denúncia e divorciam-se da premissa lançada na primeira advertência (item 39 acima, de evitar excessos na atividade de controle) .
43.	Firmadas essas delimitações preambulares, passa-se ao exame das falhas no Decreto municipal 192/2011 que, consoante sugeriu a unidade técnica, estariam em desacordo com a Lei 11.494/2007. Princípio pela transcrição dos dispositivos pertinentes da lei que instituiu o Fundeb: 
“Art. 21. Os recursos dos Fundos, inclusive aqueles oriundos de complementação da União, serão utilizados pelos Estados, pelo Distrito Federal e pelos Municípios, no exercício financeiro em que lhes forem creditados, em ações consideradas como de manutenção e desenvolvimento do ensino para a educação básica pública, conforme disposto no art. 70 da Lei nº 9.394, de 20 de dezembro de 1996. 
§	1 o Os recursos poderão ser aplicados pelos Estados e Municípios indistintamente entre etapas, modalidades e tipos de estabelecimento de ensino da educação básica nos seus respectivos âmbitos de atuação prioritária, conforme estabelecido nos §§ 2º e 3º do art. 211 da Constituição Federal. 
§ 2 o Até 5% (cinco por cento) dos recursos recebidos à conta dos Fundos, inclusive relativos à complementação da União recebidos nos termos do § 1 o do art. 6 o desta Lei, poderão ser utilizados no 1 o (primeiro) trimestre do exercício imediatamente subsequente, mediante abertura de crédito adicional. 
Art. 22. Pelo menos 60% (sessenta por cento) dos recursos anuais totais dos Fundos serão destinados ao pagamento da remuneração dos profissionais do magistério da educação básica em efetivo exercício na rede pública. 
Parágrafo único. Para os fins do disposto no caput deste artigo, considera-se: 
I	- remuneração: o total de pagamentos devidos aos profissionais do magistério da educação, em decorrência do efetivo exercício em cargo, emprego ou função, integrantes da estrutura, quadro ou tabela de servidores do Estado, Distrito Federal ou Município, conforme o caso, inclusive os encargos sociais incidentes; 
II	- profissionais do magistério da educação: docentes, profissionais que oferecem suporte pedagógico direto ao exercício da docência: direção ou administração escolar, planejamento, inspeção, supervisão, orientação educacional e coordenação pedagógica; 
III	- efetivo exercício: atuação efetiva no desempenho das atividades de magistério previstas no inciso II deste parágrafo associada à sua regular vinculação contratual, temporária ou estatutária, com o ente governamental que o remunera, não sendo descaracterizado por eventuais afastamentos temporários previstos em lei, com ônus para o empregador, que não impliquem rompimento da relação jurídica existente. 
Art. 23. É vedada a utilização dos recursos dos Fundos: 
I - no financiamento das despesas não consideradas como de manutenção e desenvolvimento da educação básica, conforme o art. 71 da Lei nº 9.394, de 20 de dezembro de 1996;”
44.	Percebe-se que a lei de referência fixou que ao menos 60% dos recursos em questão serão destinados ao pagamento da remuneração dos profissionais do magistério da educação básica em efetivo exercício na rede pública, sem descer a maiores especificidades de como seria feito o rateio dessa verba. Por conseguinte, conferiu espaço para que se estabelecessem, no âmbito do município, os critérios objetivos que orientariam essa distribuição. 
45.	Prima facie, parece-me que estamos diante do caso em que a lei autorizou um exercício mais amplo da normatização complementar, uma vez que deixou em aberto a forma de promover o rateio das verbas do Fundeb. 
46.	Consoante visto alhures, o chefe do Poder Executivo municipal resolveu adotar o critério de afivelar o recebimento dos recursos do Fundeb às avaliações de desempenho dos profissionais do magistério, o que, por si só, não contrasta com a Lei 11.494/2007 e ainda privilegia o aspecto meritório do servidor. 
47.	Ao assim proceder, o alcaide definiu standards objetivos para fruição do comando legal e reduziu a discricionariedade e as “incertezas”, uniformizando a aplicação da lei no âmbito do município.
48.	De ressaltar que a doutrina tem acolhido a tese de que o regulamento atua como elemento balizador da discricionariedade administrativa. Celso Antônio Bandeira de Mello afirma que (grifos meus) : 
“[O]s preceptivos regulamentares servem a um dos seguintes propósitos: (I) limitar a discricionariedade administrativa seja para (a) dispor sobre o modus procedendi da Administração nas relações que necessariamente surgirão entre ela e os administradores por ocasião da execução da lei; (b) caracterizar fatos, situações ou comportamentos enunciadas na lei mediante conceitos vagos cuja determinação mais precisa deve ser embasada em índices fatores ou elementos configurados a partir de critérios ou avaliações técnicas segundo padrões uniformes para garantia do princípio da igualdade e da segurança jurídica; (II) decompor analiticamente o conteúdo de conceito sintético mediante a simples discriminação integral de que neles se contém.” (Curso de direito adminstrativo, 31. ed., São Paulo: Malheiros, 2014, p. 370) . 
49.	O autor português Marcello Caetano destaca ainda que os regulamentos desenvolvem e esclarecem a lei, estabecendo “o processo a seguir para respectiva aplicação.” (Princípios fundamentais do direito administrativo. Almedina. Reimpressão portuguesa de 2003, p. 80-81) . 
50.	Nada obstante, ao optar por lançar mão do seu poder normativo de expedir regulamentos, em simetria com essa mesma prerrogativa privativa fixada na Constituição Federal para o Presidente da República (art. 84, inciso IV) , não pode o chefe do Poder Executivo deixar de observar os limites estabelecidos pela lei. Ou seja, se há a possibilidade de minorar a discricionariedade na aplicação da norma regulamentada, lado outro essa atividade deve ser exercida com muita sobriedade e cautela para evitar contrariar ou dispor sobre determinada matéria de forma diversa daquela estipulada em norma legal superior, especialmente quando não houver espaço para tanto.
51. 	Ao compulsar o texto transcrito acima (item 43) , apesar da textura mais aberta da lei, percebe-se que foram apostos alguns parâmetros que devem ser observados pela atividade regulamentar superveniente, sob pena de transgressão ao diploma legal. 
52.	Segundo a SecexEducação, em dois pontos houve ofensa à Lei 11.494/2007 por parte do regulamento. Para melhor compreensão da matéria, transcrevo os textos supostamente conflitantes (lei e regulamento) em tabela comparativa e após sintetizo os fundamentos oferecidos pela unidade técnica:
	Lei 11.494/2007
	Decreto municipal 192/2011

	“Art. 22. Pelo menos 60% (sessenta por cento) dos recursos anuais totais dos Fundos serão destinados ao pagamento da remuneração dos profissionais do magistério da educação básica em efetivo exercício na rede pública. 
Parágrafo único. Para os fins do disposto no caput deste artigo, considera-se: 
 (...) II	- profissionais do magistério da educação: docentes, profissionais que oferecem suporte pedagógico direto ao exercício da docência: direção ou administração escolar, planejamento, inspeção, supervisão, orientação educacional e coordenação pedagógica;” 
	“Art. 6º. Existindo no final do exercício financeiro (dezembro) saldo remanescente dos 60% ( sessenta por cento) do FUNDEB, este, será distribuído em forma de abono, entre os profissionais do magistério que estiveram em efetivo exercício no ano letivo correspondente, seja lecionando, coordenando, dirigindo, secretariando, supervisionando, observando-se a pontuação obtida através das avaliações realizadas no ano letivo em curso, na forma dos Anexos I, II, III e IV partes integrantes deste Decreto, excetuando-se àqueles que exercem cargos na administração pública municipal e que a sua atuação seja relevante, necessária e indispensável à produtividade, crescimento e ou dinamismo da educação e consequentemente a administração pública municipal, devidamente avaliada pela SEDUC juntamente com a Comissão de Gestão e carreira, da seguinte forma: 
 (...) 
Art. 9º. Os profissionais do magistério que estiveram ou estejam em gozo de licença, seja ela de qualquer tipo, além das licenças referidas no Art. 108, incisos I, II, III, IV V e VI, da Lei Municipal nº 485/2007, somente participarão da distribuição de que trata este Decreto na proporcionalidade do período em que estiveram em efetivo exercício de sala de aula no corrente ano letivo, excetuando-se os que estiverem em gozo de licença médica e maternidade.
§ 1 º - Os profissionais do magistério cedidos a órgãos públicos de qualquer ente federado não participarão da distribuição do saldo remanescente dos 60%  (sessenta por cento) do FUNDEB, salvo o período em que estiveram em efetivo exercício de sala de aula, durante o ano letivo objeto da distribuição. 
§ 2º - Os profissionais do magistério que estiverem a disposição de outros órgãos da administração pública municipal ou setores da própria educação, que não a sala de aula, não serão avaliados pelos critérios daqueles que estão em efetivo exercício do magistério, e sim, pela Secretaria de Educação e Comissão de Gestão e Carreira, que levará em consideração a necessidade e o interesse da Secretaria de Educação e a administração pública de um modo geral no setor onde o profissional da educação estiver prestando o seu serviço. 
§ 3º - Feita a análise de que trata o parágrafo segundo, o professor poderá ficar fora da distribuição do abono em questão, bem como, participar do mesmo, dentro dos níveis equivalentes a 60% e 40%, segundo os critérios estabelecidos no art. 6° e parágrafo primeiro do art. 9º deste Decreto.”

53.	Segundo interpretou a unidade técnica, os arts. 6º e 9º, § 2º, do Decreto municipal 192/2011, em tese, possibilitariam a destinação dos recursos do Fundeb a servidores que não fossem profissionais do magistério da educação básica em efetivo exercício na rede pública, o que afrontaria as exigências legais dispostas nos arts. 21 a 23 da Lei 11.494/2007.
54.	A Lei 11.494/2007, em seu art. 22, inciso II, estipulou o pagamento das verbas aos profissionais do magistério da educação básica em efetivo exercício na rede pública. Os beneficiários da norma são: “docentes, profissionais que oferecem suporte pedagógico direto ao exercício da docência: direção ou administração escolar, planejamento, inspeção, supervisão, orientação educacional e coordenação pedagógica.”
55.	Não há espaço na lei para estender os benefícios a profissionais do magistério que estejam à disposição de outros órgãos da administração pública. Caso essa hipótese ocorresse, estaria o decreto fora dos parâmetros definidos pelo diploma que lhe é superior.
56.	Ocorre que confrontando os textos dos normativos acima, creio que o decreto não desbordou dos limites da lei, porquanto não autoriza pagamentos a profissionais em períodos que estejam cedidos. O art. 6º, caput, do regulamento assenta que saldo remanescente dos 60% do Fundeb será distribuído, em forma de abono, aos profissionais do magistério que estiveram em efetivo exercício no ano letivo correspondente. O § 1º do art. 9º do Decreto estabelece que os profissionais do magistério cedidos a órgãos públicos de qualquer ente federado não participarão da distribuição do aludido saldo, salvo o período em que estiveram em efetivo exercício de sala de aula, durante o ano letivo objeto da distribuição. Ou seja, a regra geral é não receber tais recursos se houver cessão, mas, se antes ou após o período de cessão o servidor desempenhou seu ofício (efetivo exercício) em sala de aula, fará jus ao rateio nesse interregno.
57.	 O § 2º do art. 9º do Decreto divisa o sistema de avalição: “os profissionais do magistério que estiverem à disposição de outros órgãos da administração pública municipal ou setores da própria educação, que não a sala de aula, não serão avaliados pelos critérios daqueles que estão em efetivo exercício do magistério, e sim, pela Secretaria de Educação e Comissão de Gestão.” Feita a avaliação, dispõe o § 3º do mesmo artigo: “o professor poderá ficar fora da distribuição do abono em questão, bem como, participar do mesmo, dentro dos níveis equivalentes a 60% e 40%, segundo os critérios estabelecidos no art. 6° e parágrafo primeiro do art. 9º deste Decreto.”
58.	Talvez a redação confusa do decreto pode levar o exegeta a baralhar a interpretação dos comandos normativos. Nada obstante, creio que uma intelecção mais acurada do texto regulamentar afasta a dúvida de que o decreto possibilita a destinação desses recursos a servidores que não sejam profissionais do magistério da educação básica em efetivo exercício na rede pública.
59.	Note-se que o § 3º do art. 9º do Decreto, ao disciplinar que o professor cedido pode participar da distribuição do abono nos níveis equivalentes a 60% e 40%, faz expressa remissão à disciplina do § 1º do art. 9º do mesmo Decreto. Isto é, o profissional da educação somente receberá os recursos do fundo (sob a forma de abono) no período em que estiver em efetivo exercício de sala de aula naquele ano letivo, e não nos interregnos em que houver a cessão, mantendo-se a proibição de os “cedidos a órgãos públicos de qualquer ente federado” participarem na distribuição da verba. 
60.	Noutras palavras, ao determinar (§ 3º do art. 9º, in fine) que se observe a regra § 1º do art. 9º do Decreto, conserva-se intacta a vedação de pagamentos do rateio aos profissionais nos períodos de cessão a outros órgãos.  
61.	Diante desse contexto, creio que não há possibilidade de pagamento de recursos do Fundeb sem que haja efetivo exercício da profissão de magistério na rede pública. Por conseguinte, o Decreto municipal 192/2011, nesse quesito, não extravasou os limites legais impostos pela Lei 11.494/2007, ao revés do que compreendeu a SecexEducação.
62.	Outro ponto impugnado pela unidade técnica refere-se à possível dissonância entre o art. 9º, caput, do Decreto municipal 192/2011 e o inciso III do art. 22 da Lei 11.494/2007. Novamente, reproduzo os textos de cada norma em tabela comparativa, para melhor visualização:
	 Lei 11.494/2007
	Decreto municipal 192/2011

	“Art. 22. Pelo menos 60% (sessenta por cento) dos recursos anuais totais dos Fundos serão destinados ao pagamento da remuneração dos profissionais do magistério da educação básica em efetivo exercício na rede pública. 
Parágrafo único. Para os fins do disposto no caput deste artigo, considera-se: 
 (...)  III	- efetivo exercício: atuação efetiva no desempenho das atividades de magistério previstas no inciso II deste parágrafo associada à sua regular vinculação contratual, temporária ou estatutária, com o ente governamental que o remunera, não sendo descaracterizado por eventuais afastamentos temporários previstos em lei, com ônus para o empregador, que não impliquem rompimento da relação jurídica existente.” 
	“Art. 9º. Os profissionais do magistério que estiveram ou estejam em gozo de licença, seja ela de qualquer tipo, além das licenças referidas no Art. 108, incisos I, II, III, IV V e VI, da Lei Municipal nº 485/2007, somente participarão da distribuição de que trata este Decreto na proporcionalidade do período em que estiveram em efetivo exercício de sala de aula no corrente ano letivo, excetuando-se os que estiverem em gozo de licença médica e maternidade.”

63.	Do confronto entre os textos normativos sobressai a cristalina exegese de que Decreto municipal 192/2011 afasta do rateio dos 60% do Fundeb os profissionais de magistério que “estiveram ou estejam em gozo de licença, seja ela de qualquer tipo, além das licenças referidas no art. 108, incisos I, II, III, IV V e VI, da Lei municipal nº 485/2007” (essas licenças são: doença de pessoa da família, serviço militar, concorrer a cargo eletivo, tratar de interesses particulares, desempenho de mandato classista, licença prêmio, v. item 33 acima) , permitindo a participação na distribuição das verbas na proporcionalidade do período em que estiveram em efetivo exercício de sala de aula no corrente ano letivo, excetuando-se os que estiverem em gozo de licença médica e maternidade.
64.	Ocorre que o art. 22, inciso III, da Lei 11.494/2007 fixa que o efetivo exercício no desempenho das atividades do magistério não é “descaracterizado por eventuais afastamentos temporários previstos em lei, com ônus para o empregador, que não impliquem rompimento da relação jurídica existente”. Nesse quesito, entendo que a norma regulamentar foi além dos parâmetros estabelecidos pela lei de regência, porquanto concretizou restrição, sob a forma de proporcionalidade, onde o legislador decidiu expressamente não limitar.
65.	Ao assentar que os afastamentos temporários previstos em lei se inserem no conceito legal de “efetivo exercício” para fins do que dispõe a Lei 11.494/2007, parece-me que o legislador eliminou a discricionariedade da normatização complementar de tratar da matéria de forma diversa, haja vista que, na hipótese, disciplinou a matéria de forma precisa e minudente, sem espaço para digressão contrária, aos menos no que se refere às licenças legais. 
66.	Dessarte, nessa questão, acolho a proposta da SecexEducação na linha de dar ciência ao município de Viçosa do Ceará acerca da ocorrência precitada (dissonância entre o art. 9º, caput, do Decreto municipal 192/2011 e o inciso III do art. 22 da Lei 11.494/2007) .
67.	Outrossim, adoto ainda a sugestão de encaminhar cópia do Acórdão que vier a ser proferido ao Tribunal de Contas do Estado do Ceará, de forma a subsidiar a análise do Processo 107.516/2016 (Denúncia) que tramita naquela Corte Estadual, cuja matéria é idêntica à versada nos presentes autos. Acrescento aos destinatários do Acórdão vindouro o Procurador-Chefe do Ministério Público Estadual do Ceará, para que verifique a conveniência e a oportunidade de provocar, no Poder Judiciário, o controle de legalidade do Decreto municipal 192/2011 em face da Lei 11.494/2007. Por fim, proponho ao Plenário o arquivamento dos autos.
	Ante o exposto, manifesto-me por que seja adotada a proposta de deliberação que ora submeto a este colegiado. 
T.C.U., Sala das Sessões, em 22 de abril de 2020.
MARCOS BEMQUERER COSTA
Relator